ACORDAO-COMPLETO-2408653

ACÓRDÃO 4061/2021 ATA 7/2021 - SEGUNDA CÂMARA

VISTOS, relatados e discutidos estes autos de Tomada de Contas Especial instaurada pelo Ministério da Integração Nacional (MI) , em desfavor do Sr. Elson de Lima da Cunha Filho, ex-Prefeito de Areia/PB, gestão 2005-2012, em razão da impugnação parcial de despesas do Convênio CV-647/2005 - Siafi/Siconv 559372 firmado entre o Ministério da Integração Nacional e o município de Areia/PB, e que tinha por objeto "a conclusão da construção da Barragem Saulo Maia e sistema de abastecimento d'água da cidade de Areia - PB", conforme Plano de Trabalho, em decorrência de irregularidades na execução física e financeira;
ACORDAM os Ministros do Tribunal de Contas da União, reunidos em sessão de Segunda Câmara, ante as razões expostas pelo Relator, em:
9.1. considerar revel a empresa CBM Construções Ltda. (CNPJ 06.148.344/0001-29) , contratada para executar o objeto conveniado, para todos os efeitos, dando-se prosseguimento ao processo, com fulcro no art. 12, § 3º, da Lei 8.443/1992; 
9.2. acatar parcialmente as alegações de defesa do Sr. Elson de Lima da Cunha Filho (CPF XXX.329.104-XX) , ex-prefeito municipal de Areia/PB, para julgar regulares com ressalvas as suas contas;
9.3. rejeitar inteiramente as alegações de defesa da Sra. Karla Simone da Cunha Lima Viana (CPF XXX.452.034-XX) , fiscal da obra;
9.4. julgar irregulares, nos termos dos arts. 1º, inciso I, 16, inciso III, alíneas "b" e "c", § 2º, da Lei 8.443/1992 c/c os arts. 19 e 23, inciso III, da mesma Lei, e com arts. 1º, inciso I, 209, incisos II e III, 210 e 214, inciso III, do Regimento Interno/TCU, as contas da Sra. Karla Simone da Cunha Lima Viana (CPF XXX.452.034-XX) , fiscal da obra, e da empresa CBM Construções Ltda. (CNPJ 06.148.344/0001-29) , contratada para executar o objeto conveniado, condenando-as solidariamente ao pagamento das importâncias a seguir especificadas, atualizadas monetariamente e acrescidas dos juros de mora, calculados a partir das datas discriminadas até a data da efetiva quitação do débito, fixando-lhes o prazo de 15 (quinze) dias, para que comprovem, perante o Tribunal, o recolhimento das referidas quantias aos cofres do Tesouro Nacional, nos termos do art. 23, inciso III, alínea "a", da citada lei;
	Valor (R$) 
	Data 

	164.295,79 
	31/5/2009 

	196.529,39 
	8/6/2010 

	149.231,87 
	16/5/2011 

	157.646,32 
	16/5/2011 

9.5. aplicar individualmente à Sra. Karla Simone da Cunha Lima Viana (CPF XXX.452.034-XX) e à CBM Construções Ltda. (CNPJ 06.148.344/0001-29) a multa prevista no art. 57 da Lei 8.443/1992 c/c o art. 267 do RI/TCU, no valor de R$ 100.000,00 (cem mil reais) , fixando-lhes o prazo de 15 (quinze) dias, a contar da notificação, para que comprovem, perante o Tribunal (art. 214, inciso III, alínea "a", do Regimento Interno do TCU) , o recolhimento das dívidas aos cofres do Tesouro Nacional, atualizadas monetariamente desde a data do acórdão até a do efetivo recolhimento, se pagas após o vencimento, na forma da legislação em vigor; 
9.6. autorizar, desde logo, a cobrança judicial das dívidas, caso não atendidas as notificações, na forma do disposto no art. 28, inciso II, da Lei 8.443/1992; 
9.7. autorizar também, desde logo, se requerido, com fundamento no art. 28, inciso I, da Lei 8.443, de 1992 c/c o art. 217, §§ 1º e 2º do Regimento Interno, o parcelamento das dívidas em até 36 (trinta e seis) parcelas, incidindo sobre cada parcela, corrigida monetariamente, os correspondentes acréscimos legais fixando-lhes o prazo de 15 (quinze) dias, a contar do recebimento da notificação, para comprovarem perante o Tribunal o recolhimento da primeira parcela, e de 30 (trinta) dias, a contar da parcela anterior, para comprovar os recolhimentos das demais parcelas, devendo incidir sobre cada valor mensal, atualizado monetariamente, os juros de mora devidos, no caso do débito, na forma prevista na legislação em vigor, alertando os responsáveis de que a falta de comprovação do recolhimento de qualquer parcela importará o vencimento antecipado do saldo devedor, nos termos do § 2º do art. 217 do Regimento Interno deste Tribunal; 
9.8. enviar cópia do Acórdão ao Procurador-Geral da República no Estado da Paraíba, nos termos do § 3º do art. 16 da Lei 8.443/1992 c/c o § 7º do art. 209 do Regimento Interno do TCU, para adoção das medidas cabíveis, informando-lhe que o inteiro teor da deliberação pode ser consultado no endereço www.tcu.gov.br/acordaos;
9.9. dar ciência deste acórdão aos responsáveis, ao Ministério do Desenvolvimento Regional e aos demais interessados.

Tomada de Contas Especial instaurada pelo Ministério da Integração Nacional (MI), em desfavor do Sr. Elson de Lima da Cunha Filho, ex-Prefeito de Areia/PB, gestão 2005-2012, em razão da impugnação parcial de despesas do Convênio CV-647/2005  Siafi/Siconv 559372 (peça 2, p. 174-186), firmado entre o Ministério da Integração Nacional e o município de Areia/PB, e que tinha por objeto "a conclusão da construção da Barragem Saulo Maia e sistema de abastecimento d'água da cidade de Areia - PB", conforme Plano de Trabalho (peça 8, p. 226-230), em decorrência de irregularidades na execução física e financeira.

Segunda Câmara

Município de Areia - PB.

3. Interessados/Responsáveis:
3.1. Interessado: Ministério da Integração Nacional (extinta) 
3.2. Responsáveis: Cbm Construções Ltda (06.148.344/0001-29); Elson da Cunha Lima Filho (XXX.329.104-XX); Karla Simone da Cunha Lima Viana (XXX.452.034-XX).

13.1. Ministros presentes: Bruno Dantas (Presidente), Augusto Nardes, Aroldo Cedraz (Relator) e Raimundo Carreiro.
13.2. Ministro-Substituto presente: Marcos Bemquerer Costa.

ACORDAO-COMPLETO-2527055

Acórdão 4188/2022 - Segunda Câmara

AROLDO CEDRAZ

Inicio este Relatório transcrevendo o parecer de mérito subscrito por Auditor Federal de Controle Externo à peça 96:
	INTRODUÇÃO
Trata-se de Tomada de Contas Especial instaurada pelo Ministério da Integração Nacional (MI) , em desfavor do Sr. Elson de Lima da Cunha Filho, ex-Prefeito de Areia/PB, gestão 2005-2012, em razão da impugnação parcial de despesas do Convênio CV-647/2005 - Siafi/Siconv 559372 (peça 2, p. 174-186) , firmado entre o Ministério da Integração Nacional e o município de Areia/PB, e que tinha por objeto "a conclusão da construção da Barragem Saulo Maia e sistema de abastecimento d'água da cidade de Areia - PB", conforme Plano de Trabalho (peça 8, p. 226-230) , em decorrência de irregularidades na execução física e financeira.
HISTÓRICO 
A construção do objeto conveniado teve início mediante Convênio 997/2001, continuidade com o convênio 259/2003, antes da previsão de sua conclusão com o Convênio 647/2005.
O Convênio 647/2005 foi firmado no valor de R$ 1.578.500,00, sendo R$ 1.500.000,00 à conta do concedente e R$ 78.500,00 referentes à contrapartida do convenente. Teve vigência de 05/01/2006 a 09/06/2010. Os recursos foram liberados em duas parcelas iguais de R$ 750.000,00, por meio das Ordens Bancárias 2006OB901160, de 30/6/2006 (peça 4, p. 13) e 2010OB801249, de 23/3/2010 (peça 10, p. 158) .
O objeto foi fiscalizado pelo concedente por meio do Relatório de Vistoria Técnica realizada em dezembro de 2009, que atestou a realização de 42% do objeto (peça 8, p. 256-260) ; e do Relatório de Vistoria Técnica, de 29/11/2010, decorrente de inspeção realizada em 5/11/2010, consignando que a obra foi concluída (peça 11, p. 68-76) .
A prestação de contas referente à primeira parcela apresentada em 8/3/2010 (peça 9, p.152 e peça 10, p. 4-148) , foi analisada e aprovada por meio do Parecer Técnico PRS-37/2010, de 22/3/2010 (peça 10, p. 150-152) . 
Encaminhada a prestação de contas final em 13/6/2011, com despesas declaradas no valor de R$ 1.730.906,09 (peça 13, p. 24-240, peças 14-17, peça 18, p.3-18) , foi emitido o Parecer Técnico PRS-51/2013, em 24/9/2013, aprovando parcialmente o valor de R$ 1.094.570,45 e não o fazendo quanto ao valor de R$ 636.335,64 (peça 18, p. 370-378 e peça 19, p.4-10) , correspondente ao saldo de recursos financeiros totais aplicados no objeto, pois teria havido:
 aumentos, sem justificativas, de quantidades de itens de serviços medidos em comparação com a planilha do plano de trabalho;
 acréscimo de itens novos de serviços na planilha do contrato, sem justificativas quanto aos preços e às quantidades.
O fundamento para a instauração da Tomada de Contas Especial, conforme apontado na Informação Financeira 133/2013-MI (peça 19, p. 26-39) , em valores históricos, foi a glosa técnica relatada no item anterior, apurada de forma proporcional (R$ 551.447,28) , bem como os débitos referentes a tarifas bancárias (R$ 176,54) e ao rendimento financeiro atualizado (R$ 26.000,00) .
Por meio do Edital de Notificação 031/2013, de 13/12/2013 (peça 19, p. 110-118) , o MI notificou o responsável da reprovação parcial da prestação de contas, requerendo a devolução dos recursos.
Diante do não saneamento das irregularidades apontadas e da não devolução dos recursos, instaurou-se a Tomada de Contas Especial. No Relatório de Tomada de Contas Especial (peça 19, p. 222-248) conclui-se que o prejuízo importaria no valor parcial dos recursos repassados de R$ 630.866,73, imputando-se a responsabilidade ao Sr. Elson de Lima da Cunha Filho, ex-prefeito municipal de Areia/PB, gestão 2005-2012, em decorrência da reprovação parcial da prestação de contas.
O Relatório de Auditoria 960/2015 da Controladoria Geral da União (peça 19, p. 262-264) também chegou às mesmas conclusões. Após serem emitidos o Certificado de Auditoria, o Parecer do Dirigente e o Pronunciamento Ministerial (peça 19, p. 266, 267 e 274) , o processo foi remetido a este Tribunal.
Na instrução inicial (peça 24) , analisando-se os documentos nos autos, concluiu-se pela necessidade de realização de citação solidária pelo débito apurado de R$ 612.116,76, referente exclusivamente à glosa técnica apontada nos autos, tendo por responsáveis a engenheira Karla Simone da Cunha Lima Viana (CPFXXX.452.034-XX) , CREA 1602005281, ART (peça 10, p.126) , que teria atestado serviços não executados, o ex-Prefeito Elson da Cunha Lima Filho, que efetuou o pagamento dos mesmos serviços, e a empresa CBM Construções Ltda. (CNPJ 06.148.344/0001-29) pelo recebimento dos valores referentes a tais serviços.
Realizadas as citações (peças 27-29) , foram apresentadas alegações de defesa pela engenheira Karla Simone da Cunha Lima Viana (peça 43) e pelo ex-Prefeito Elson da Cunha Lima Filho (peças 46-50) . 
A empresa CBM Construções Ltda., após ter sido frustrada sua citação por meio de ofícios (peças 29-30, 41-42, 44-45 e 56-58) , foi devidamente citada via edital (peças 61 e 62) nos termos do despacho à peça 60. Transcorrido o prazo regimental, a responsável permaneceu silente.
Na instrução à peça 63, de 20/11/2017, acolhida por esta unidade técnica (peças 64-65) , propôs-se o julgamento regular das contas da Sra. Karla Simone da Cunha Lima Viana e da empresa CBM Construções Ltda., e de regular com ressalvas do Sr. Elson de Lima da Cunha Filho (peças 63-65) .
O MP/TCU, em Parecer de 27/3/2018 (peça 66) , dissentindo desta unidade técnica, entendeu existir incoerências na planilha atualizada, constante na prestação de contas final, que não permitiam concluir pela total ausência de dano; e propôs a realização de diligência ao Ministério da Integração Nacional para que se pronunciasse conclusivamente quanto à real extensão do débito.
Em cumprimento ao despacho do Exmo. Ministro Relator (peça 67) , que acolheu a proposta do MP/TCU, a diligência foi efetuada por meio do Ofício 0598/2018-TCU/SECEX-PB, de 30/4/2018 (peça 68) , e reiterada mediante Ofício 1084/2018-TCU/SECEX-PB, de 23/7/2018 (peça 73) . Em resposta, o Ministério da Integração Nacional encaminhou as documentações constantes às peças 70 e 75.
17.	Na instrução precedente (peça 78) , analisando-se os documentos nos autos, concluiu-se pela necessidade de realização das seguintes citações:
	a) Ocorrência: superfaturamento por alteração de metodologia executiva, no valor de R$ 667.703,37 (18.348,54 m³ x (R$ 39,01 - R$ 2,62) ) Data base: 5/2009, decorrente da atestação e pagamento/recebimento de serviço de compactação (item "4.3 - Espalhamento umedecido e compactação de material sílico-argiloso proveniente dos empréstimos e do material reaproveitado - COMPACTAÇÃO ESPECIAL") como se tivesse sido empregada solução ("sapo mecânico")  ineficiente, antieconômica e contrária à boa técnica de engenharia, ao preço unitário de R$ 39,01/m³, quando foi empregada solução (rolo compactador) mais barata, que,  com base no Sicro/PB, Data base 5/2009 (mesma do orçamento - Peça 8, 130) , o preço final do serviço "2 S 01 511 00 - Compactação de aterros a 100% proctor normal" - é R$ 2,62/m³.
	Débito:
	Valor (R$) 
	Data

	164.295,79
	31/5/2009

	196.529,39
	8/6/2010

	149.231,87
	16/5/2011

	157.646,32
	16/5/2011

Valor atualizado com juros de mora em 10/05/2019: R$ 1.363.668,11.
	Responsáveis: Karla Simone da Cunha Lima Viana (CPFXXX.452.034-XX) , CREA 1602005281, ART (peça 10, p.126) , engenheira que teria atestado o serviço superfaturado; Elson da Cunha Lima Filho (CPF XXX.329.104-XX) , ex-Prefeito de Areia/PB, gestão 2005-2012; e CBM Construções Ltda. (CNPJ 06.148.344/0001-29) , empresa contratada que executou o objeto conveniado.
	Condutas:
a) da Sra. Karla Simone da Cunha Lima Viana: atestar serviço superfaturado por alteração de metodologia executiva no âmbito do Convênio CV-647/2005 - Siafi/Siconv 559372;
b) do Sr. Elson da Cunha Lima Filho: realizar ou autorizar pagamento de serviço superfaturado por alteração de metodologia executiva no âmbito do Convênio CV-647/2005 - Siafi/Siconv 559372;
c) da empresa CBM Construções Ltda.: receber pagamentos de serviço superfaturado por alteração de metodologia executiva no âmbito do Convênio CV-647/2005 - Siafi/Siconv 559372.
Dispositivos violados: art. 37, caput, c/c o art. 70, parágrafo único, da Constituição da República Federativa do Brasil; art. 93, do Decreto-lei 200/1967; art. 66, do Decreto 93.872/1986; art. 3º, caput, 6º, inciso IX, alínea "f" e 26, parágrafo único, inciso III, da Lei 8.666/1993.
Nexo de causalidade: 
a) da Sra. Karla - o ateste de serviço com superfaturamento, consistente na alteração da metodologia de sua execução em relação à metodologia contratada, ensejou o pagamento de serviço superfaturado e o consequente prejuízo ao erário;
b) do Sr. Élson - a realização ou autorização de pagamento de serviço superfaturado por alteração de metodologia executiva (referente à compactação de aterro com o emprego de equipamento inadequado - "sapo mecânico" - ao invés de rolo compactador que é mais adequado, eficiente e de muito menor custo) resultou em prejuízo ao erário equivalente à diferença entre o preço desta solução alternativa (rolo compactador) e o valor pago;
c) da empresa - ao receber pagamento por serviço superfaturado em razão da alteração de metodologia executiva, a empresa concorreu e se beneficiou do prejuízo suportado pelo erário.
Evidências: planilha orçamentária atualizada (peça 8, p. 244-250) ; boletins de medição 1 (peça 11, p. 16-20) e 2 (peça 13, p. 202-206) ; item 24 da instrução à peça 78; preço Sicro 2, Paraíba, Data Base: maio/2009 (item 24 da instrução à peça 78) .
 caso os responsáveis consigam justificar adequadamente o emprego do equipamento "sapo mecânico" ao invés do rolo compactador, remanesce a ocorrência a seguir:
	Ocorrência: Superfaturamento por sobrepreço, no valor de R$ 482.383,12 ( (18.348,54 x (R$ 39,01 - R$ 12,72) ) , aproximadamente 31% (100 x R$ 482.383,12 / R$ 1.578.500,00) do montante do convênio, Data base: 5/2009, referente ao serviço de compactação (item "4.3 - Espalhamento umedecido e compactação de material sílico-argiloso proveniente dos empréstimos e do material reaproveitado - COMPACTAÇÃO ESPECIAL") com o emprego de "sapo mecânico", contratado e pago ao preço unitário de R$ 39,01/m³, quando o preço do mesmo serviço no SICRO 2 S 03 940 00 - Compactação manual, incluindo BDI, era de R$ 12,72/m³.
	Débito:
	Valor (R$) 
	Data

	175.504,93
	8/6/2010

	149.231,87
	16/5/2011

	157.646,32
	16/5/2011

Valor atualizado com juros de mora em 10/05/2019: R$ 919.287,42.
	Responsáveis: Elson da Cunha Lima Filho (CPF XXX.329.104-XX) , ex-Prefeito de Areia/PB, gestão 2005-2012; e CBM Construções Ltda. (CNPJ 06.148.344/0001-29) , empresa contratada que executou o objeto conveniado.
	Condutas:
a) do Sr. Elson da Cunha Lima Filho: contratar e realizar/autorizar pagamento de serviço com sobrepreço por preços excessivos no âmbito do Convênio CV-647/2005 - Siafi/Siconv 559372;
	b) da empresa CBM Construções Ltda.: receber pagamentos com superfaturamento por preços excessivos no âmbito do Convênio CV-647/2005 - Siafi/Siconv 559372.
Dispositivos violados: art. 37, caput, c/c o art. 70, parágrafo único, da Constituição da República Federativa do Brasil; art. 93 do Decreto-lei 200/1967; art. 66 do Decreto 93.872/1986; art. 3º, caput, 6º, inciso IX, alínea "f" e 26, parágrafo único, inciso III, da Lei 8.666/1993.
Nexo de causalidade:
a) do Sr. Elson - a realização ou autorização de pagamento no âmbito do objeto do Convênio CV-647/2005 - Siafi/Siconv 559372 com sobrepreço resultou em prejuízo ao erário equivalente à diferença entre o preço de mercado e o valor pago.
b) da empresa - o recebimento de pagamento com sobrepreço no âmbito do objeto do objeto do Convênio CV-647/2005 - Siafi/Siconv 559372 resultou em prejuízo ao erário equivalente à diferença entre o preço de mercado e o valor pago.
Evidências: planilha orçamentária atualizada (peça 8, p. 244-250) ; itens 25 a 35 da instrução à peça 78; preço Sicro 2, Paraíba, Data Base: maio/2009 (item 37 desta instrução) .
18.	Em cumprimento ao pronunciamento da unidade (peça 80) , foram efetuadas as citações dos seguintes responsáveis:
	a) Sr. Elson da Cunha Lima Filho, ex-prefeito municipal de Areia/PB, pessoalmente por meio do Ofício/TCU-Secex-TCE 4954/2019 (peça 83) e por sua procuradora mediante Ofício/TCU-Secex-TCE 4184/2019 (peça 86) , os quais foram devidamente recebidos conforme ARs (peças 92 e 91, respectivamente) ;
	b) Sra. Karla Simone da Cunha Lima Viana, engenheira que atestou os serviços executados, pessoalmente por meio do Ofício/TCU-Secex-TCE 4955/2019 (peça 84) e por sua procuradora mediante Ofício/TCU-Secex-TCE 4183/2019 (peça 85) , os quais foram devidamente recebidos conforme ARs (peças 89 e 90, respectivamente) ;
	c) Sr. Carlos Humberto Pereira Machado, sócio-administrador da CBM Construções Ltda., empresa contratada para executar o objeto conveniado, por meio do Ofício/TCU-Secex-TCE 4193/2019 (peça 87) , o qual foi devidamente recebido conforme AR (peça 88) .
19.	O Sr. Elson da Cunha Lima Filho e a Sra. Karla Simone da Cunha Lima Viana, por sua mesma advogada constituída, apresentaram suas alegações de defesa às peças 93 e 94, respectivamente.
20.	Transcorrido o prazo regimental, a empresa CBM Construções Ltda. permaneceu silente, devendo ser considerada revel, nos termos do art. 12, § 3º, da Lei 8.443/1992. 
21.	Conforme Despacho de Conclusão das Comunicações Processuais (peça 95) , informa-se que as providências inerentes às comunicações processuais foram concluídas. 
ANÁLISE DOS PRESSUPOSTOS DE PROCEDIBILIDADE DA IN/TCU 71/2012
Apreciação do Prejuízo ao Contraditório e Ampla Defesa
22.	Verifica-se que não houve o transcurso de mais de dez anos desde o fato gerador sem que tenha havido a notificação do responsável pela autoridade administrativa federal competente (art. 6º, inciso II, c/c art. 19, da IN/TCU 71/2012, modificada pela IN/TCU 76/2016) , uma vez que os recursos foram liberados a partir de 2006 e o responsável foi notificado por meio do Edital de Notificação 031/2013, de 13/12/2013 (peça 19, p. 110-118) , quanto à reprovação parcial da prestação de contas.
Valor de Constituição da TCE 	
23.	Verifica-se que o valor atualizado do débito apurado (sem juros) em 1°/1/2017, considerando o superfaturamento por sobrepreço objeto da citação, é de R$ 713.792,50, portanto superior ao limite mínimo de R$ 100.000,00, na forma estabelecida conforme os arts. 6º, inciso I, e 19, da IN/TCU 71/2012, modificada pela IN/TCU 76/2016.
OUTROS DÉBITOS NOS SISTEMAS DO TCU COM OS MESMOS RESPONSÁVEIS
24.	Informa-se que foi encontrado débito imputável aos seguintes responsáveis em outros processos no Tribunal:
	Responsáveis
	Processos

	Elson de Lima da Cunha Filho
	Processo 004.636/2004-7 (REP, encerrado) , Processo 010.343/2008-3 (DEN, encerrado) e Processo 019.269/2011-0 (REP, encerrado) 

	CBM Construções Ltda.
	Processo 043.930/2012-3 (TCE, encerrado) , que deu origem às CBEX Processo 008.658/2018-0 e Processo 008.659/2018-4 (encerrados) ; REP Processo 025.226/2015-0 (encerrado) 

25.	A tomada de contas especial está, assim, devidamente constituída e em condição de ser instruída.
EXAME TÉCNICO
Da validade das notificações:
26.	Preliminarmente, cumpre tecer breves considerações sobre a forma como são realizadas as comunicações processuais no TCU. A esse respeito, destacam-se o art. 179, do Regimento Interno do TCU (Resolução 155, de 4/12/2002) e o art. 4º, inciso III, § 1º, da Resolução TCU 170, de 30 de junho de 2004, in verbis:
Art. 179. A citação, a audiência ou a notificação, bem como a comunicação de diligência, farse-ão:
I - mediante ciência da parte, efetivada por servidor designado, por meio eletrônico, fac-símile, telegrama ou qualquer outra forma, desde que fique confirmada inequivocamente a entrega da comunicação ao destinatário;
II - mediante carta registrada, com aviso de recebimento que comprove a entrega no endereço do destinatário;
III - por edital publicado no Diário Oficial da União, quando o seu destinatário não for localizado
 (...) 
Art. 3º As comunicações serão dirigidas ao responsável, ou ao interessado, ou ao dirigente de órgão ou entidade, ou ao representante legal ou ao procurador constituído nos autos, com poderes expressos no mandato para esse fim, por meio de:
I - correio eletrônico, fac-símile ou telegrama;
II - servidor designado;
III - carta registrada, com aviso de recebimento;
IV - edital publicado no Diário Oficial da União, quando o seu destinatário não for localizado, nas hipóteses em que seja necessário o exercício de defesa.
Art. 4º. Consideram-se entregues as comunicações:
I - efetivadas conforme disposto nos incisos I e II do artigo anterior, mediante confirmação da ciência do destinatário;
II - realizadas na forma prevista no inciso III do artigo anterior, com o retorno do aviso de recebimento, entregue comprovadamente no endereço do destinatário;
III - na data de publicação do edital no Diário Oficial da União, quando realizadas na forma prevista no inciso IV do artigo anterior.
§ 1º O endereço do destinatário deverá ser previamente confirmado mediante consulta aos sistemas disponíveis ao Tribunal ou a outros meios de informação, a qual deverá ser juntada ao respectivo processo.
 (...) 
27.	Bem se vê, portanto, que a validade da citação via postal não depende de que o aviso de recebimento seja assinado pelo próprio destinatário da comunicação, o que dispensa, no caso em tela, a entrega do AR em "mãos próprias". A exigência da norma é no sentido de o Tribunal verificar se a correspondência foi entregue no endereço correto, residindo aqui a necessidade de certeza inequívoca. 
28.	Não é outra a orientação da jurisprudência do TCU, conforme se verifica dos julgados a seguir transcritos:
São válidas as comunicações processuais entregues, mediante carta registrada, no endereço correto do responsável, não havendo necessidade de que o recebimento seja feito por ele próprio (Acórdão 3648/2013-TCU-Segunda Câmara, Relator Ministro JOSÉ JORGE) ;
É prescindível a entrega pessoal das comunicações pelo TCU, razão pela qual não há necessidade de que o aviso de recebimento seja assinado pelo próprio destinatário. Entregandose a correspondência no endereço correto do destinatário, presume-se o recebimento da citação. (Acórdão 1019/2008-TCU-Plenário, Relator Ministro BENJAMIN ZYMLER) ;
As comunicações do TCU, inclusive as citações, deverão ser realizadas mediante Aviso de Recebimento - AR, via Empresa Brasileira de Correios e Telégrafos, bastando para sua validade que se demonstre que a correspondência foi entregue no endereço correto. (Acórdão 1526/2007-TCU-Plenário, Relator Ministro AROLDO CEDRAZ) .
29.	A validade do critério de comunicação processual do TCU foi referendada pelo Supremo Tribunal Federal, nos termos do julgamento do MS-AgR 25.816/DF, por meio do qual se afirmou a desnecessidade da ciência pessoal do interessado, entendendo-se suficiente a comprovação da entrega do "AR" no endereço do destinatário:
Ementa: agravo regimental. Mandado de segurança. Desnecessidade de intimação pessoal das decisões do tribunal de contas da união. art. 179 do regimento interno do TCU. Intimação do ato impugnado por carta registrada, iniciado o prazo do art. 18 da lei nº 1.533/51 da data constante do aviso de recebimento. Decadência reconhecida. Agravo improvido.
O envio de carta registrada com aviso de recebimento está expressamente enumerado entre os meios de comunicação de que dispõe o Tribunal de Contas da União para proceder às suas intimações.
O inciso II do art. 179 do Regimento Interno do TCU é claro ao exigir apenas a comprovação da entrega no endereço do destinatário, bastando o aviso de recebimento simples. 
30.	No caso vertente, a citação da empresa CBM Construções Ltda. se deu em endereço constante nos sistemas CPF e CNPJ da Receita. A entrega do ofício citatório nesse endereço ficou comprovada, conforme delineado adiante:
	Comunicação: Ofício 4193/2019 - TCU/Secex-TCE (peça 87) 
Data da Expedição: 17/6/2019
Data da Ciência: 11/7/2019 (peça 88) 
Nome Recebedor: José Severino da Silva
Observação: Ofício enviado para o endereço do responsável, conforme pesquisa de endereço constante da base de dados da Receita Federal (peças 82 e 95) .
Fim do prazo para a defesa: 26/7/2019
	
31.	Passa-se a seguir a descrever cada argumento apresentado nas alegações de defesa do Sr. Elson de Lima da Cunha Filho e da Sra. Karla Simone da Cunha Lima Viana, seguida de sua respectiva análise conjunta.
Alegações de defesa do Sr. Elson de Lima da Cunha Filho (peça 93) e da Sra. Karla Simone da Cunha Lima Viana (peça 94) 
32.	As peças de defesa apresentadas pelos responsáveis têm praticamente o mesmo conteúdo, com exceção apenas de um trecho sobre a fiscalização da obra, que será identificada na oportunidade.
33.	Preliminarmente, quanto à possível alteração da metodologia executiva no que concerne à forma de compactação empregada, que teria ensejado superfaturamento, a procuradora dos responsáveis é categórica ao afirmar que:
	(...) a forma de compactação efetivamente utilizada na obra de barragem de Saulo Maia foi o de rolo compactador e não o procedimento de sapo mecânico ou de placa vibratória, como equivocadamente suscita este órgão como irregularidade ensejadora de hipotético superfaturamento por alteração de metodologia executiva.
33.1	Para reforçar, informa que no projeto básico (p. 5-6) , no projeto executivo, nas planilhas executivas, nas especificações de serviços (p. 7) e no plano de trabalho, a forma de compactação efetivamente utilizada na obra foi o rolo compactador.
33.2	Apresenta, ainda, registros fotográficos de rolos compactadores, constantes dos relatórios de vistorias técnicas realizadas pelo concedente (p. 8-13) e ART de projeto (p. 18) , que comprovariam a utilização de método de rolos de compactação (p. 8-13) .
34.	Mais adiante, embora não tenha sido objeto da citação que lhe foi encaminhada, a defendente informa que o Sr. Elson de Lima da Cunha Filho não foi omisso no dever de prestar contas, pois teria apresentado duas prestações de contas, ambas aprovadas pelo concedente.
35.	Quanto aos valores dos preços consignados na planilha, aduz que:
 (...) sua forma de pesquisa às fontes oficiais utilizadas para apreciação do preço não se trata de atribuição do ex-edil peticionante, mas sim do ministério que era o responsável por tal análise, a fez em todas as etapas, teve amplo e irrestrito acesso a todos os documentos e fiscalização praticamente mensal da obra e assim não o fez.
35.1	Para comprovar que o concedente analisou e aprovou os preços consignados na planilha, fez juntada de cópia dos seguintes documentos:
	a) Ofício encaminhado pela Prefeitura Municipal de Areia/PB (p. 15) , de 17/12/2009, ao MIN, com o plano de trabalho, planilha orçamentária (p. 19) , cotações de preços atualizados (p. 15) , ARTs (p. 17-18) e justificativas (p. 20) , tendo o concedente atestado a inexistência de irregularidade;
	b) Relatório de Vistoria Técnica de janeiro de 2010 (p. 9-15, 22-24 e 61-65) , correspondência do concedente (p. 25) e resposta do convenente (p. 26) ;
	c) Parecer Técnico PRS-26/2010, de 25/2/2010 (p. 27-31) , que teria analisado a planilha readequada (p. 28) , do qual extraiu os seguintes excertos:
 (...) os valores estão referenciados às fontes oficiais de preços do DNOCS e às planilhas Siapi. 
 (...) os custos apresentados para execução dos serviços estão em conformidade com referenciais oficiais de preços.
 (...) É recomendável que a liberação dos recursos restantes esteja condicionada à análise dos documentos da nova licitação realizada para conclusão das obras, na ocasião, os preços e os BDI contratados devem ser analisados. 	
Parecer da AGU relativo à aprovação de aditivo ao convênio que continha a planilha de compactação e valor de preço referendado pelo DNOCS (p. 32-39) ;
aprovação técnica do 1º termo aditivo, em março de 2010, com o item de compactação de bermas tendo como valor o código 6165 DNOCS (p. 40-42) ;
Parecer Técnico PRS-37/2010, de 19/3/2010 (p. 44-46) ;
solicitação pela convenente de aprovação da planilha do projeto executivo, de 24/5/2010 (p. 47) , e resposta do concedente (p. 48) ;
35.2	Assim, argumenta que o concedente aprovou a planilha em três momentos:
	a) quando a convenente enviou ao MIN para análise das modificações;
	b) quando a convenente solicitou aditivo ao convênio;
	c) quando o MIN aprovou a prestação de contas referente à primeira parcela.
36.	Acrescenta que o MIN fez um exaustivo acompanhamento e fiscalização da obra, cujas vistorias eram praticamente mensais, ocasião em que eram disponibilizado amplo acesso aos documentos, tendo a fiscalização atestado a compatibilidade da execução dos serviços com a proposta, projeto e plano de trabalho.
37.	Especificamente, com referência à fiscalização da obra exercida pela Sra. Karla Simone da Cunha Lima Viana, aduz que a atividade fiscalizatória consistia em verificar se a execução estava sendo realizada de acordo com os projetos, conforme preconiza a Resolução 1.010 do Confea, Anexo I.
37.1	Assim, a responsável jamais teria atestado ou subscrito "medição diferente do previsto nas especificações da planilha, de maneira a caracterizar falta de boa técnica ou possível situação de superfaturamento". 	
37.2	Na sequência faz referência à fiscalização que deveria ser exercida pelo concedente, conforme disposto em normativos sobre convênios e contratos de repasse vigentes à época da celebração do ajuste em apreço, para asseverar:
Como é possível notar, o trabalho do fiscal de obras é de grande responsabilidade, pois, é da sua EFICIÊNCIA NO REGISTRO CORRETO DAS INFORMAÇÕES -, sendo no caso REALIZADO DE FORMA EFETIVA E REITERADA PELOS FISCAIS DO MIN, pela CONTESTANTE, pelos engenheiros da empresa executara NÃO HAVENDO, PORTANTO QUE SE COGITAR EM ATESTE OU MEDIÇÕES SUBSCRITAS SEM A EXATA CORRELAÇÃO COM O PROJETO, COM O QUE SE ENCONTRAVA PLANILHADO E APROVADO (FLS. 720) !!!
38.	Mais adiante registra a tramitação na Justiça Federal da Ação Civil Pública por Ato de Improbidade Administrativa (0003829-33-2009.4.05.8201) , cuja sentença julgou improcedente todos os pedidos de imputação de irregularidades ao Sr. Elson da Cunha Lima Filho, "EM RAZÃO de não reconhecer a existência de qualquer eiva ou ato de improbidade administrativa praticado por este seja na retomada, execução, conclusão e aplicação dos recursos federais envolvidos".
38.1	Reforça que, sob o crivo judicial, constatou-se que a obra foi integralmente concluída, conforme Relatório de Vistoria do MIN, de 5/11/2010 e a Nota Técnica 003/2010/MIN.
38.2	Advoga que o Juízo da 4ª Vara Federal teria concluído, ainda, que os eventuais acréscimos de quantitativos decorreram exclusivamente de recomendações do próprio MIN, como consequência da "necessidade de adaptações da obra por questões de segurança" (p. 57-58) .
39.	Em suas alegações de defesa, preliminarmente, concluem:
	Os serviços de compactação, sua forma (rolos de compactação) , seus quantitativos e preços foram analisados e aprovados pelo Ministério da Integração Nacional, conforme memorial de especificação de serviços constantes no processo de maneira que não se sustenta a irregularidade imputada ao gestor municipal de superfaturamento no item compactação!!!!
40.	Por fim, concluem que não houve dano ao erário, a obra foi executada em sua totalidade, que a obrigação de aprovar os preços da tabela era do Ministério da Integração Nacional, que a aprovou sem ressalvas; e que "o papel de gestor e da fiscal de obras do município foram cumpridas integralmente, sem falhas ou qualquer tipo de má fé".
Análise
41.	Conforme documentação constante da prestação de contas, foram efetuados os seguintes pagamentos à empresa CBM, contratada para executar o objeto conveniado:
	Data
	Medição
	Nota fiscal
	Valor

	15/12/2009
	1ª
	548
	662.549,40

	2/3/2010
	2ª
	568 e 583
	604.949,10

	8/6/2010
	3ª
	602
	196.529,39

	16/5/2011
	4ª
	54
	149.231,87

	16/5/2011
	1º TA
	55
	157.646,32

	Total (R$) 
	1.770.906,08

42.	Registre-se, preliminarmente, que embora a primeira parcela dos recursos do convênio em apreço tenha sido liberada em 30/6/2006, o objeto somente começou a ser executado em 2009.
Alteração da metodologia executiva
43.	O item de serviço em questão constante da planilha de preços readequada - "4.3 - Espalhamento umedecido e compactação de material sílico-argiloso proveniente dos empréstimos e do material reaproveitado - COMPACTAÇÃO ESPECIAL" (peça 8, p. 244) , cujo preço unitário corresponderia ao item 6165 da tabela do Dnocs, assim foi especificado na planilha de preços readequada:
	Item
	Descrição
	Fonte de referência
	Quantitativo
	Preço unitário (R$) 
	Valor total (R$) 

	4.3
	 Espalhamento, umedecido e computação de material sílico-argiloso proveniente dos empréstimos e do material reaproveitado - COMPACTAÇÃO ESPECIAL
	6165 - DNOCS
	18.348,54
	39,01
	715.776,55

43.1	A composição DNOCS para a fonte de referência do item 6165 é assim detalhada (peça 76) : "6.165 - Compactação localizada de aterro em barragem, com sapo mecânico, medido no aterro".
43.2	Portanto, foi em decorrência deste serviço constar da planilha de preços readequada, com preço unitário de valor substancialmente elevado e incompatível com o serviço de compactação por rolo compactador, que a instrução anterior questionou, e foi objeto de citação posterior, a utilização da metodologia de Sapo, ao invés do rolo compactador, em relação ao custo, pois se fosse utilizado o rolo compactador, Sicro/PB, data base: 5/2009 (mesma do orçamento - Peça 8, 130) , o preço final do serviço "2 S 01 511 00 - Compactação de aterros a 100% proctor normal" seria de R$ 2,62/m³.
43.3	Agora, de forma categórica, os responsáveis informam que não foram efetuados serviços de compactação de aterro em barragem com sapo mecânico, encerrando assim a questão, pois, de fato, como era esperado pela natureza dos serviços de compactação, foram utilizados rolos de compactação, não subsistindo o superfaturamento por alteração de metodologia executiva.
44.	Com relação ao argumento de que as contas apresentadas pelo Sr. Elson de Lima da Cunha Filho foram aprovadas, registre-se que as citações encaminhadas aos responsáveis não lhes imputaram a irregularidade da omissão no dever de prestar contas, mas somente quanto à ocorrência de superfaturamento. Assim, revela-se despicienda qualquer análise adicional nesta TCE.
45.	O principal argumento apresentado pelos responsáveis, para defender a pertinência do preço unitário do serviço em questão, fundamenta-se nas fiscalizações, análises e aprovações, da planilha de preços readequada, realizadas pelo Ministério da Integração Nacional.
45.1 Sobre o tema, transcreve-se a seguir a análise expendida na instrução à peça 78:
19.2 A documentação técnica enviada pela convenente em 17/12/2009 (peça 8, p. 250-254) , para subsidiar a formalização de termo aditivo de readequação do plano de trabalho, de forma inconsistente ora se refere a uma planilha de quantitativos e serviços elaborada em maio de 2009, ora se refere a uma planilha mais atualizada, com uma nova concepção do serviço, da seguinte forma:
 as memórias de cálculos (peça 8, p. 201-207) ; o ofício, datado de 12/6/2009, explicando em linhas gerais a mudança de concepção (peça 8, p. 220-222) ; as justificativas apresentadas (peça 8, p. 252-254) ; e as anotações de responsabilidade técnica de projeto executivo, de fiscalização e de execução (peça 8, p. 212-218) , referem-se à planilha atualizada (peça 8, p. 244-250) ;
 o plano de trabalho (peça 8, p. 225-230) ; e o cronograma físico-financeiro, de maio de 2009 (peça 8, p. 238) , referem-se à planilha elaborada em maio de 2009 (peça 8, p. 231-236) .
19.3 Até mesmo o Parecer Técnico PRS-26/2010, que aprovou a readequação do plano de trabalho, ainda que não tenha analisado as justificativas quanto aos preços e às quantidades, também é inconsistente, pois ora faz referência à planilha de maio de 2009, como quando se refere ao plano de trabalho, às especificações técnicas, plantas e peças gráficas, e à própria planilha; ora se refere indiretamente à planilha atualizada, quando se refere aos valores e composições dos serviços.
19.4  Ao formalizar o termo aditivo em 12/3/2010, consignou-se apenas que ele adequava os quantitativos físicos, de acordo com o novo Plano de Trabalho, o que correspondia à planilha de quantitativos e serviços elaborada em maio de 2009.
19.5  O Parecer Técnico PRS 37/2010, que aprovou a prestação de contas referente à primeira parcela, fundamentado em vistoria realizada em 1-2/12/2009, manifestou-se de forma favorável à liberação da segunda parcela, não tendo questionado quanto à primeira medição ter consignado a execução dos serviços em conformidade com a planilha atualizada. Poder-se-ia depreender que o concedente, no mínimo tacitamente, aprovou a reformulação do plano de trabalho conforme a planilha atualizada.
19.6  O fato é que o convenente assim entendeu, tanto que executou a obra, realizou as medições e efetuou os pagamentos, em conformidade com a planilha atualizada.
19.7  Somente por ocasião da prestação de conta final foi que o concedente emitiu o Parecer Técnico PRS-51/2013, em 24/9/2013, reprovando parcialmente os recursos financeiros aplicados no objeto, em decorrência do confronto entre a planilha oriunda do plano de trabalho readequado e a planilha atualizada utilizada pelo convenente nas medições, concluindo que houve acréscimos de quantitativos de itens de serviço e de itens novos sem justificativas quanto aos preços e às quantidades, conforme planilhas de quantitativos e serviços constantes à peça 77, consubstanciadas na tabela a seguir, que contempla os serviços mais relevantes na ordem decrescente de sua materialidade:
	Item
	Discriminação
	Quantitativos
	Unitário
	Valores
	Motivo

	4.3
	Espalhamento umedecido e compactação de material sílico-argiloso proveniente dos empréstimos e do material reaproveitado - COMPACTAÇÃO ESPECIAL
	         18.348,54 
	                 24,14 
	   442.933,76 
	Item novo; preço superior ao de serviço similar do PT

	3.4
	Espalhamento umedecido e compactação de material sílico-argiloso proveniente dos empréstimos e do material reaproveitado - COMPACTAÇÃO ESPECIAL
	           1.920,00 
	                 39,01 
	     74.899,20 
	Item novo; preço superior ao de serviço similar do PT

	9.1
	Elaboração de Projeto Executivo com acompanhamento da execução das obras civis
	               0,35 
	176.498,00 
	 61.774,30 
	Não informado

	4.1
	Aquisição de material
	         18.348,54 
	                    2,80 
	     51.375,91 
	Item sem previsão ou justificativas

	3.3
	Escavação em solo mole
	           1.920,00 
	                 15,99 
	     30.700,80 
	Item sem previsão ou justificativas

	1.2
	Desmatamento, destocamento e limpeza de-jazidas
	         20.422,18 
	                    1,24 
	     25.323,50 
	Aumento de quantitativo não justificado

	1.4
	Caminhos de serviço
	                   1,57 
	           4.847,88 
	       7.611,17 
	Item não previsto

	1.3
	Remoção de camada vegetal no local das jazidas, com espessura média de 0,15m, com bota fora até 0,30 km
	           2.635,00 
	                    2,26 
	       5.955,10 
	Aumento de quantitativo não justificado

	3.1
	Aquisição de material
	           1.920,00 
	                    2,80 
	       5.376,00 
	Item sem previsão ou justificativas

	2.2
	Remoção de pedra rachão do rip-rap existente com reaproveitamento
	               381,00 
	                 13,63 
	       5.193,03 
	Aumento de quantitativo não justificado

	2.3
	Remoção de camada vegetal (solo orgânico) na faixa de drenagem existente e a construir, espessura de 10 cm, com bota fora até 0,30 km
	           1.240,00 
	                    2,26 
	       2.802,40 
	Aumento de quantitativo não justificado

	2.1
	Retirada de calha premoldada de 0=300mm, no talude de jusante sem reaproveitamento
	               638,00 
	                    2,80 
	       1.786,40 
	Aumento de quantitativo não justificado

	5.4
	Escavação, carga, transporte e descarga em material de 1ª Categoria com DMT até 500m
	               255,00 
	                    6,81 
	       1.736,55 
	Item novo; material escavado não identificado

	TOTAL GERAL

	717.468,12 
	
45.2	Quanto ao item de serviço em questão constante da planilha de preços readequada - "4.3 - Espalhamento umedecido e compactação de material sílico-argiloso proveniente dos empréstimos e do material reaproveitado - COMPACTAÇÃO ESPECIAL", cujo preço unitário corresponderia ao item 6165 da tabela do Dnocs,  o MI detectou superfaturamento, pois considerou que havia serviço similar previsto no plano de trabalho - "5.6 Compactação especial no reaterro e regularização das laterais dos muros do canal existente, com material de escavação", com preço unitário menor. Assim o MI considerou o superfaturamento:
	Item
	Quantitativo
	Preço unitário (R$) 
	Valor total (R$) 
	Preço unitário - item 5.6
	Valor total (R$) 
	Superfaturamento (R$) 

	4.3
	18.348,54
	39,01
	715.776,55
	14,87
	272.842,79
	442.933,76

45.3	Portanto, diferente do alegado pelos responsáveis, o concedente não aprovou os preços constantes da planilha readequada, tanto que ao final considerou como débitos os itens novos e os acrescimentos de quantitativos não justificados por ela introduzidos, bem como ante os superfaturamentos por preços excessivos, expressos na tabela do item 45.1 retro. Quanto ao item 4.3, constatou o superfaturamento por preço excessivo, conforme expresso no item anterior desta instrução.
45.4.	Ademais, ainda que o concedente houvesse aprovado inequivocamente os quantitativos e preços da planilha readequada, inclusive ao final da prestação de contas, nada obsta que este Tribunal possa reavaliar os preços e quantitativos praticados.	
45.5	Sobre esse assunto, cabe esclarecer que nem mesmo o pronunciamento do controle interno vincula a análise desta Corte de Contas, que pode acompanhar as decisões daquele órgão ou pronunciar-se contrário, caso identifique fatos para isso. Se assim não fosse, perderia a razão de existência das duas modalidades de controle, interno e externo. 
45.6	De acordo com suas atribuições constitucionais, este Tribunal não está obrigado a seguir eventual entendimento de outros órgãos da administração pública, devendo realizar de forma autônoma e independente a apreciação da regularidade das contas dos gestores de bens e direitos da União. São nesse sentido os Acórdão 6668/2015-TCU-Segunda Câmara, rel. Vital do Rêgo; 1.568/2015-TCU-2ª Câmara, rel. ANA ARRAES; 137/2015-TCU-1ª Câmara, rel. Walton Alencar Rodrigues; 1537/2014-TCU-Plenário, rel. José Múcio Monteiro; 1.150/2019-TCU-1ª Câmara, rel. Benjamim Zymler e 121/2019-TCU-Plenário, rel. Raimundo Carreiro.
45.7	Assim, considerando que os responsáveis foram categóricos ao confirmarem a utilização da metodologia de rolos de compactação e não apresentaram qualquer outro argumento técnico para justificar o respectivo preço unitário praticado, a não ser o de que o preço foi analisado e aprovado pelo concedente, permanece a irregularidade apontada de superfaturamento, não por alteração de metodologia executiva, mas por sobrepreço, ao cotejar o preço praticado com o preço de mercado do serviço com rolo compactador, como já relatado na instrução à peça 78.
45.8	Em relação ao custo, caso fosse utilizado o Sicro/PB, data base: 5/2009 (mesma do orçamento - Peça 8, 130) , o preço final do serviço "2 S 01 511 00 - Compactação de aterros a 100% proctor normal" seria de R$ 2,62/m³.
45.9	Verifica-se ainda que, em sua composição a rolo, o serviço "2 S 01 511 00 - Compactação de aterros a 100% proctor normal" - já inclui o espalhamento, feito pela Motoniveladora, além do umedecimento e homogeneização, feitos pelo trator e caminhão tanque, como mostra o quadro:
45.10	Dessa forma, adotando-se o preço de R$ 2,62/m³ do Sicro para a compactação com rolo compactador, em cotejo com o preço do serviço de compactação aditado de R$ 39,01/m³, o superfaturamento por preços excessivos apurado é de R$ 667.703,37 (18.348,54 m³ x (R$ 39,01 - R$ 2,62) ) , data base: 5/2009, aproximadamente 42,30% (100 x R$ 667.703,37 / R$ 1.578.500,00) do montante do convênio.
46.	No que concerne à alegada fiscalização exaustiva efetuada pelo concedente, trata-se tão somente do exercício de sua obrigação legal inserta em vários normativos legais e não tem o condão de transferir para o concedente as obrigações legais do convenente.
46.1	Assim, o fato de a fiscalização do concedente não identificar uma irregularidade na execução de um convênio, como a ocorrência de superfaturamento, não invalida, elide ou atenua a gravidade da irregularidade. No caso em apreço, ainda que não tempestivamente, o concedente apontou superfaturamento.
47.	Relativamente à fiscalização da obra exercida pela engenheira da convenente, Sra. Karla Simone da Cunha Lima Viana, cabe-lhe razão ao entender que a atividade fiscalizatória consistia em verificar se a execução estava sendo realizada de acordo com os projetos, conforme preconiza a Resolução 1.010 do CONFEA, Anexo I.
47.1	De fato, os documentos constantes dos autos apontam que a obra foi executada e concluída, não havendo registros que contestem a qualidade dos serviços.
47.2	Ademais, não houve a alteração da metodologia executiva, que se caracterizaria pela utilização da metodologia de compactação com sapo, ao invés do rolo compactador, e cuja responsabilidade solidária poderia ser imputada também à fiscal da obra.
47.3	Remanesce, portanto, o superfaturamento por preço excessivo do serviço de compactação. Neste caso, é razoável concluir que a engenheira-fiscal de obras, ainda que tivesse competência técnica por deter conhecimentos específicos da área, não tinha a obrigação legal de apontar o superfaturamento.
47.4	Quanto à responsabilidade pela fiscalização de obra, basilar o Acórdão 4.711/2014-TCU-1ª Câmara:
Acórdão 4711/2014-TCU-Primeira Câmara
Enunciado
A responsabilidade pelo débito por pagamento de serviços não executados, em quantidades superiores às executadas e que não atendem aos padrões de qualidade especificados nos projetos e normas técnicas, deve recair sobre o fiscal da obra, que tem o dever de acompanhar e atestar sua execução, e não sobre os responsáveis pelo pagamento das despesas.
Voto
As planilhas mencionadas não identificam os achados e as condutas dos responsáveis. É possível inferir, contudo, que o fiscal da obra atestou a realização de serviços que não foram efetivamente realizados, assim como a execução de serviços em quantidades superiores às executadas e de serviços que não atenderam aos padrões de qualidade especificados nos projetos e normas técnicas. O débito decorrente dessas irregularidades foi imputado aos responsáveis pelo pagamento das despesas.
Divirjo das conclusões da unidade técnica, porque a responsabilidade por tais defeitos há de recair sobre o fiscal da obra, que tem o dever de acompanhar e atestar sua execução. Essas providencias materializam-se no boletim de medição de serviços, que dá origem ao pagamento da despesa.
Não é razoável exigir que o prefeito e o secretário de Infraestrutura confiram pessoalmente a medição de serviços apresentada pelo fiscal, para a ela emprestar validade. Importa notar que essa ação administrativa não é tarefa de fácil consecução. Exsurge ela do acompanhamento diário da obra e de cálculos de quantidades de serviços realizados. Por essa razão, obras de maior porte requerem a atuação de uma equipe de fiscais ou a contratação de empresa de engenharia consultiva para assistir o fiscal e subsidiá-lo de informações pertinentes a essa atribuição (art. 67 da Lei 8.666/1993) .
47.5	Assim, considerando a não ocorrência de serviços não executados, em quantidades superiores às executadas e que não atendem aos padrões de qualidade especificados nos projetos e normas técnicas, merecem acolhimento as alegações de defesas apresentadas pela Sra. Karla Simone da Cunha Lima Viana.
48.	Quanto à existência de processo judicial acerca do convênio em apreço, cuja sentença descaracterizaria a prática de qualquer ilícito, o Tribunal de Contas da União possui jurisdição e competência próprias estabelecidas pela Constituição Federal e pela sua Lei Orgânica (Lei 8.443/92) . Dessa forma, a existência de ação judicial sobre mesma matéria não obsta o exercício do controle externo, dado o princípio da independência das instâncias cível, penal e administrativa.  Somente teria influência no processo em exame a ação penal em que fossem absolvidos os responsáveis pela negativa de autoria ou inocorrência do fato, caso em que as demais esferas devem acatar a decisão adotada no âmbito do juízo penal.
48.1	No caso em análise, a causa ensejadora do arquivamento da ação foi a inexistência de ato de improbidade administrativa. Não se pode falar, portanto, em absolvição do responsável. Como apenas o reconhecimento, no processo penal, da negativa da autoria ou da inexistência do fato poderia afastar sua responsabilidade, permanece intacta a competência do TCU para apreciar, de forma independente, as irregularidades aqui apontadas.
48.2	Esse entendimento é pacifico no TCU, sendo exemplos os Acórdão 2067/2015-TCU-Plenário, rel. BRUNO DANTAS; 2.613/2015-TCU-Plenário, rel. BENJAMIN ZYMLER; 2.437/2015-TCU-Plenário, rel. ANA ARRAES; 541/2015-Plenário, rel. RAIMUNDO CARREIRO; 1.529/2015-TCU-1ª Câmara, rel. WEDER DE OLIVEIRA; 9.563/2018-TCU-2ª Câmara, rel. JOSÉ MUCIO MONTEIRO; 714/2019-TCU-Plenário, rel. BRUNO DANTAS, entre outros.
48.3	Assim, a decisão judicial não tem o condão de influenciar o presente processo de TCE.
49.	Uma das conclusões finais do defendente, no sentido de que não houve dano ao erário, não se sustenta, pois, como relatado no item 45 desta instrução, restou comprovado um superfaturamento por preços excessivos no valor histórico de R$ 667.703,37, data base: 5/2009.
50.	O argumento de que a obra foi integralmente executada, ainda que verdadeiro, não elide o dano ao erário representado pelo superfaturamento apurado.
50.1	A jurisprudência desta Corte é no sentido de que a mera execução física do objeto ou de parte dele, por si só, não comprova que os recursos foram aplicados corretamente, cabendo ao responsável demonstrar o nexo causal entre os recursos que lhe foram repassados e os documentos de despesas referentes à execução, tais como notas de empenho, recibos, notas fiscais, extratos bancários, de forma que seja possível confirmar que determinada obra foi executada com os recursos transferidos. 
50.2	Não somente o nexo causal, pois cabe ao gestor comprovar a boa (vantajosa, em relação ao mercado) e regular (em conformidade com a lei) aplicação dos recursos públicos que lhe foram confiados, em conformidade com os normativos vigentes (art. 93 do Decreto-Lei 200/1967 e art. 66 do Decreto 93.872/1986) e reiterada jurisprudência do TCU.
50.3	No caso em apreço, o superfaturamento constatado caracteriza a má aplicação dos recursos públicos transferidos por meio do ajuste em apreço, pois ocorreu dano ao erário nos pagamentos com preços manifestamente superiores aos praticados pelo mercado e incompatíveis com os constantes em tabela referencial de preços (Sicro/PB) .  
Revelia da empresa contratada
51.	Como relatado nos itens 13 e 18 desta instrução, ainda que devidamente citada em duas oportunidades, a empresa CBM Construções Ltda., empresa contratada, não apresentou alegações de defesa.
51.1	Nos processos do TCU, a revelia não leva à presunção de que seriam verdadeiras todas as imputações levantadas contra os responsáveis, diferentemente do que ocorre no processo civil, em que a revelia do réu opera a presunção da verdade dos fatos narrados pelo autor. Dessa forma, a avaliação da responsabilidade da responsável não pode prescindir da prova existente no processo ou para ele carreada. 
51.2	Em se tratando de processo em que a parte interessada não se manifestou acerca das irregularidades imputadas, não há elementos para que se possa efetivamente aferir e reconhecer a ocorrência de boa-fé na conduta do responsável, podendo este Tribunal, desde logo, proferir o julgamento de mérito pela irregularidade das contas, conforme nos termos dos §§ 2º e 6º do art. 202 do Regimento Interno do TCU. (Acórdão 2064/2011-TCU-Primeira Câmara (relator: Ubiratan Aguiar) , 6.182/2011-TCU-1ª Câmara (relator: Weber de Oliveira) , 4.072/2010-TCU-1ª Câmara (Relator: Valmir Campelo) , 1.189/2009-TCU-1ª Câmara (Relator: Marcos Bemquerer) , 731/2008-TCU-Plenário (Relator: Aroldo Cedraz) .
52.	Com relação à alegação de ausência de má-fé pelos responsáveis, a jurisprudência deste Tribunal sedimentou entendimento de que quando se trata de processos atinentes ao exercício do controle financeiro da Administração Pública, tais como o que ora se examina, a boa-fé não pode ser presumida, devendo ser demonstrada e comprovada a partir dos elementos que integram os autos.
52.1	Tal interpretação decorre da compreensão de que, relativamente à fiscalização dos gastos públicos, privilegia-se a inversão do ônus da prova, pois cabe ao gestor comprovar a boa aplicação dos dinheiros e valores públicos sob sua responsabilidade.
52.2	Nesse contexto, e após exame de toda a documentação carreada aos autos, não há como se vislumbrar a boa-fé na conduta dos responsáveis, já que não foram constatados atos ou fatos atenuantes os quais pudessem apontar para atitude zelosa e diligente do responsável na gestão da coisa pública. Com efeito, também não alcançou ele o intento de comprovar a aplicação dos recursos que lhe foram confiados, restringindo-se a apresentar alegações incapazes de elidir a irregularidade cometida.
52.3	Sobre o assunto, o art. 202, § 6º, do Regimento Interno/TCU, estabelece que, não restando configurada de forma objetiva a boa-fé dos responsáveis, o Tribunal proferirá, desde logo, o julgamento definitivo de mérito pela irregularidade das contas.
52.4	São nesse sentido os Acórdão 10995/2015-TCU-Segunda Câmara, rel.  MARCOS BEMQUERER; 7.473/2015-TCU-1ª Câmara, rel. BENJAMIN ZYMLER; 9376/2015-TCU-2ª Câmara, rel. VITAL DO RÊGO; 8.928/2015-TCU-2ª Câmara, rel. MARCOS BEMQUERER; 1895/2014-TCU - 2ª Câmara, rel. ANA ARRAES; 1.455/2018-TCU-Plenário, rel. BENJAMIN ZYMLER; 14.913/2018-TCU-1ª Câmara, rel. BENJAMIM ZYMLER; 2.741/2018-TCU-Plenário, rel. WALTON ALENCAR RODRIGUES, entre outros.
53.	Vale ressaltar que a pretensão punitiva do TCU, conforme Acórdão 1441/2016-TCU-Plenário, Relator: Benjamin Zymler, que uniformizou a jurisprudência acerca dessa questão, subordina-se ao prazo geral de prescrição indicado no art. 205 do Código Civil, que é de dez anos, contado da data de ocorrência da irregularidade sancionada, nos termos do art. 189 do Código Civil, sendo este prazo interrompido pelo ato que ordenar a citação, a audiência ou a oitiva do responsável.
53.1	No caso em exame, não ocorreu a prescrição, uma vez que os pagamentos à empresa contratada ocorreram a partir de 15/12/2009 e o ato de ordenação da citação ocorreu em 24/11/2016 (peça 26) .
54.	Não havendo nos autos elementos que possam atestar a boa-fé dos responsáveis, deve ser considerada revel a empresa CBM Construções Ltda., nos termos do art. 12, §3º, da Lei 8.443/1992; e rejeitadas as alegações de defesa apresentadas pelo Sr. Elson de Lima da Cunha Lima Filho; devendo as contas serem julgadas irregulares, condenando-os solidariamente aos débitos apurados e aplicando-lhes individualmente a multa prevista no art. 57 da Lei 8.443/1992. 
CONCLUSÃO
55.	Tendo como base as informações apresentadas no histórico e a análise empreendida no exame técnico da presente instrução, foi comprovada o superfaturamento por preços excessivos no valor de R$ 667.703,37 (item 45 da instrução) , ocorrido na execução do objeto do Convênio CV-647/2005 - Siafi/Siconv 559372, definidas as responsabilidades solidárias do Sr. Elson de Lima da Cunha Filho e CBM Construções Ltda., e a imputação do respectivo débito.
56.	Instados a se manifestarem, a empresa CBM Construções Ltda. optou pelo silêncio, configurando a revelia, nos termos do § 3º, do art. 12, da Lei 8.443/1992; as alegações de defesa apresentadas pelo Sr. Elson de Lima de Cunha Filho foram parcialmente rejeitadas e as apresentadas pela Sra. Karla Simone da Cunha Lima Viana foram integralmente acatadas.
57.	Vale ressaltar que a jurisprudência pacífica nesta Corte é no sentido da imprescritibilidade das ações de ressarcimento ao erário (Súmula TCU 282) . Dessa forma, identificado dano ao erário, devese instaurar e julgar o processo de tomada de contas especial para responsabilizar seus agentes causadores, respeitando o direito ao contraditório e à ampla defesa, independentemente de quando ocorreram os atos impugnados.
58.	Verifica-se também que não houve a prescrição da pretensão punitiva, conforme análise já realizada.
59.	Tendo em vista que não constam dos autos elementos que permitam reconhecer a boa-fé dos responsáveis, sugere-se que as suas contas sejam julgadas irregulares, nos termos do art. 202, § 6º, do Regimento Interno do TCU, com a imputação do débito atualizado monetariamente e acrescido de juros de mora, nos termos do art. 202, §1º do Regimento Interno do TCU, descontado o valor eventualmente recolhido, e a cominação da multa do art. 57 da Lei 8.443/1992.
60.	Por fim, como houve elementos que modificaram o entendimento acerca das irregularidades em apuração, a matriz de responsabilização presente na peça 78 foi atualizada, conforme Anexo I a esta instrução.
PROPOSTA DE ENCAMINHAMENTO
61.	Diante do exposto, submetemos os autos à consideração superior, propondo ao Tribunal:
a) considerar revel CBM Construções Ltda. (CNPJ 06.148.344/0001-29) , empresa contratada para executar o objeto conveniado;
b) acatar as alegações de defesa da Sra. Karla Simone da Cunha Lima Viana (CPF XXX.452.034-XX) ;  
c) rejeitar parcialmente as alegações de defesa do Sr. Elson de Lima da Cunha Filho (CPF XXX.329.104-XX) , ex-prefeito municipal de Areia/PB;
	d) julgar irregulares, nos termos dos arts. 1º, inciso I, 16, inciso III, alíneas "b" e "c", § 2º, da Lei 8.443/1992 c/c os arts. 19 e 23, inciso III, da mesma Lei, e com arts. 1º, inciso I, 209, incisos II e III, 210 e 214, inciso III, do Regimento Interno/TCU, as contas do Sr. Elson de Lima da Cunha Filho (CPF XXX.329.104-XX) , ex-prefeito municipal de Areia/PB, e da empresa CBM Construções Ltda. (CNPJ 06.148.344/0001-29) , contratada para executar o objeto conveniado, condenando-os solidariamente ao pagamento das importâncias a seguir especificadas, atualizadas monetariamente e acrescidas dos juros de mora, calculados a partir das datas discriminadas até a data da efetiva quitação do débito, fixando-lhes o prazo de quinze dias, para que comprovem, perante o Tribunal, o recolhimento das referidas quantias aos cofres do Tesouro Nacional, nos termos do art. 23, inciso III, alínea "a", da citada lei;
	Valor (R$) 
	Data

	164.295,79
	31/5/2009

	196.529,39
	8/6/2010

	149.231,87
	16/5/2011

	157.646,32
	16/5/2011

Valor do débito atualizado e com juros de mora até 22/3/2020: R$ 1.399.096,67.
	e) aplicar individualmente a Elson de Lima da Cunha Filho (CPF XXX.329.104-XX) e a CBM Construções Ltda. (CNPJ 06.148.344/0001-29)  a multa prevista no art. 57 da Lei 8.443/1992 c/c o art. 267 do RI/TCU, fixando-lhes o prazo de quinze dias, a contar da notificação, para que comprovem, perante o Tribunal (art. 214, III, a, do Regimento Interno do TCU) , o recolhimento das dívidas aos cofres do Tesouro Nacional, atualizadas monetariamente desde a data do acórdão até a do efetivo recolhimento, se pagas após o vencimento, na forma da legislação em vigor;
	f) autorizar, desde logo, a cobrança judicial das dívidas, caso não atendidas as notificações, na forma do disposto no art. 28, inciso II, da Lei 8.443/1992;
g) autorizar também, desde logo, se requerido, com fundamento no art. 28, inciso I, da Lei 8.443, de 1992 c/c o art. 217, §§ 1º e 2º do Regimento Interno, o parcelamento das dívidas em até 36 parcelas, incidindo sobre cada parcela, corrigida monetariamente, os correspondentes acréscimos legais fixando- lhe o prazo de quinze dias, a contar do recebimento da notificação, para comprovar perante o Tribunal o recolhimento da primeira parcela, e de trinta dias, a contar da parcela anterior, para comprovar os recolhimentos das demais parcelas, devendo incidir sobre cada valor mensal, atualizado monetariamente, os juros de mora devidos, no caso do débito, na forma prevista na legislação em vigor, alertando os responsáveis de que a falta de comprovação do recolhimento de qualquer parcela importará o vencimento antecipado do saldo devedor, nos termos do § 2º do art. 217 do Regimento Interno deste Tribunal;
h) enviar cópia do Acórdão ao Procurador-Geral da República no Estado da Paraíba, nos termos do § 3º do art. 16 da Lei 8.443/1992 c/c o § 7º do art. 209 do Regimento Interno do TCU, para adoção das medidas cabíveis, informando-lhe que o inteiro teor da deliberação pode ser consultado no endereço www.tcu.gov.br/acordaos;
i) enviar cópia do Acórdão que vier a ser proferido ao Ministério do Desenvolvimento Regional e aos responsáveis, para ciência, informando que a presente deliberação, acompanhada do Relatório e do Voto que a fundamenta, está disponível para a consulta no endereço www.tcu.gov.br/acordaos, além de esclarecer que, caso requerido, o TCU poderá fornecer sem custos as correspondentes cópias, de forma impressa.
2.	Dissentindo parcialmente da instrução do Auditor Federal, o Diretor da 5ª Diretoria da Secretaria de Controle Externo de Tomada de Contas Especial (Secex-TCE) subscreveu o pronunciamento à peça 96, no que foi acompanhado pelo Titular daquela unidade técnica (peça 97) : 
1.	Manifesto-me parcialmente em desacordo com a proposta formulada por LINEU DE OLIVEIRA NOBREGA, AUFC (doc 64.090.891-9) , por entender que as alegações de defesa da Sra. Karla Simone da Cunha Lima Viana não prosperam.
2.	De início, vale observar que o projeto trazido pela Acatel para complementação dos serviços indicou a utilização de compactação especial em alguns locais específicos, conforme pode ser lido à peça 5, p. 176:
5.1 Generalidades
Para proteção do talude de jusante, está prevista uma regularização do talude através do preenchimento das erosões existentes com a utilização - de uma compactação especial, uma proteção vegetal através de leivas ou através de hidro-semeadura, com um sistema coletor de águas pluviais do tipo "escama de peixe". (grifos acrescentados) 
3.	Ou seja, devido à dificuldade de uso de rolo compactador no preenchimento das erosões, esse projeto indicou a forma de compactação manual com sapo mecânico nesses casos. A seguir, o projeto especificou (peça 5, p. 222) :
Onde a compactação por meio de rolos - como já especificado - for impraticável ou indesejável, ou em trechos recomendados, o aterro deverá ter uma compactação especial, como aqui especificado, principalmente nas seguintes localizações:
nas áreas indicadas pela fiscalização, principalmente nos contatos íngremes com as ombreiras e nas irregularidades da fundação;
nas zonas adjacentes às estruturas de concreto ou fundação dessas estruturas.  (grifo acrescentado) 
4.	Dessa forma, restou caracterizado no projeto a execução dos serviços compactação nas seguintes formas: (i) tradicional, como regra; (ii) e especial, com medida excepcional para os locais onde aquela se mostrasse impraticável.
5.	Todavia, na elaboração da planilha de quantitativos, observa-se que aquela projetista errou ao utilizar compactação especial em todos os casos de compactação previstos (Peça 6, p. 17, 19, 25, 27 e 29) . Destaque especial deve ser dado ao uso de compactação no corpo do maciço, ainda que em volumes inferiores ao atestado/pago.
6.	A partir de então, a prefeitura utiliza o valor de R$ 39,01 (nov/2008) como preço para os serviços de compactação especial (Peça 6, p. 297 a peça 7, p. 7) . Um orçamento da Cobema ratifica esse valor (peça 8, p. 244) 
7.	Destaque deve ser dado à responsabilidade da fiscal da obra. Conforme consignado nas especificações, a compactação especial deveria ser aplicada:
Em pontos localizados, em que a superfície da fundação não permita a perfeita compactação de modo a se obter boa ligação entre o aterro e a fundação, a critério da FISCALIZAÇÃO deverão ser utilizados compactadores manuais e material com umidade acima da umidade ótima até que a superfície final, regularizada, ofereça condições adequadas de compactação com os rolos - compactadores. (Peça 8, 38) 
Todas as zonas do aterro, não acessíveis aos rolos compactadores, serão compactadas por soquetes mecânicos manuais, ou sapos ou outros equipamentos que permitam a obtenção do grau de compactação exigidos. (Peça 8, 74) 
8.	Ou seja, todos os envolvidos, inclusive a fiscal da obra, deveriam saber da existência/aplicação dos dois métodos de compactação: (i) tradicional, com rolos mecânicos, utilizados como regra; (ii) especial, com compactadores manuais, utilizados onde fosse inviável o uso dos anteriores.
9.	Observa-se que os serviços descritos na medição atestada descreviam taxativamente tratar-se de compactação especial (peça 8, p. 244) , que nos termos do projeto se referiam à compactação manual (peça 5, p. 222 c/c Peça 8, p. 74) . Como agravante, a planilha ainda identificava o serviço como sendo 6165 - DNOCS, o qual é específico de compactação manual.
10.	Dessa forma, não resta dúvida da responsabilidade daquela fiscal no que se refere ao pagamento de serviços de compactação manual, quando na verdade foi executada compactação por meio de rolo compactador.
11.	Era esperado, no mínimo, que essa agente questionasse a ausência de serviço orçamentário de compactação com rolo e tivesse proposto a elaboração de novo aditivo de preços.
12.	Dessa forma, resta inaceitável a conduta de pagamento por serviço divergente daquele executado.
Encaminhamento
13.	Diante do exposto, submetemos os autos à consideração superior, propondo ao Tribunal: 
considerar revel CBM Construções Ltda. (CNPJ 06.148.344/0001-29) , empresa contratada para executar o objeto conveniado; 
rejeitar parcialmente as alegações de defesa do Sr. Elson de Lima da Cunha Filho (CPF XXX.329.104-XX) , ex-prefeito municipal de Areia/PB, e inteiramente as da Sra. Karla Simone da Cunha Lima Viana (CPF XXX.452.034-XX) , fiscal da obra; 
julgar irregulares, nos termos dos arts. 1º, inciso I, 16, inciso III, alíneas "b" e "c", § 2º, da Lei 8.443/1992 c/c os arts. 19 e 23, inciso III, da mesma Lei, e com arts. 1º, inciso I, 209, incisos II e III, 210 e 214, inciso III, do Regimento Interno/TCU, as contas do Sr. Elson de Lima da Cunha Filho (CPF XXX.329.104-XX) , ex-prefeito municipal de Areia/PB, da Sra. Karla Simone da Cunha Lima Viana (CPF XXX.452.034-XX) , fiscal da obra, e da empresa CBM Construções Ltda. (CNPJ 06.148.344/0001-29) , contratada para executar o objeto conveniado, condenando-os solidariamente ao pagamento das importâncias a seguir especificadas, atualizadas monetariamente e acrescidas dos juros de mora, calculados a partir das datas discriminadas até a data da efetiva quitação do débito, fixando-lhes o prazo de quinze dias, para que comprovem, perante o Tribunal, o recolhimento das referidas quantias aos cofres do Tesouro Nacional, nos termos do art. 23, inciso III, alínea "a", da citada lei; 
	Valor (R$) 
	Data 

	164.295,79 
	31/5/2009 

	196.529,39 
	8/6/2010 

	149.231,87 
	16/5/2011 

	157.646,32 
	16/5/2011 

		Valor do débito atualizado e com juros de mora até 22/3/2020: R$ 1.399.096,67. 
aplicar individualmente ao Sr. Elson de Lima da Cunha Filho (CPF XXX.329.104-XX) , à Sra. Karla Simone da Cunha Lima Viana (CPF XXX.452.034-XX) e à CBM Construções Ltda. (CNPJ 06.148.344/0001-29) a multa prevista no art. 57 da Lei 8.443/1992 c/c o art. 267 do RI/TCU, fixando-lhes o prazo de quinze dias, a contar da notificação, para que comprovem, perante o Tribunal (art. 214, III, a, do Regimento Interno do TCU) , o recolhimento das dívidas aos cofres do Tesouro Nacional, atualizadas monetariamente desde a data do acórdão até a do efetivo recolhimento, se pagas após o vencimento, na forma da legislação em vigor; 
autorizar, desde logo, a cobrança judicial das dívidas, caso não atendidas as notificações, na forma do disposto no art. 28, inciso II, da Lei 8.443/1992; 
autorizar também, desde logo, se requerido, com fundamento no art. 28, inciso I, da Lei 8.443, de 1992 c/c o art. 217, §§ 1º e 2º do Regimento Interno, o parcelamento das dívidas em até 36 parcelas, incidindo sobre cada parcela, corrigida monetariamente, os correspondentes acréscimos legais fixando-lhes o prazo de quinze dias, a contar do recebimento da notificação, para comprovar perante o Tribunal o recolhimento da primeira parcela, e de trinta dias, a contar da parcela anterior, para comprovar os recolhimentos das demais parcelas, devendo incidir sobre cada valor mensal, atualizado monetariamente, os juros de mora devidos, no caso do débito, na forma prevista na legislação em vigor, alertando os responsáveis de que a falta de comprovação do recolhimento de qualquer parcela importará o vencimento antecipado do saldo devedor, nos termos do § 2º do art. 217 do Regimento Interno deste Tribunal; 
enviar cópia do Acórdão ao Procurador-Geral da República no Estado da Paraíba, nos termos do § 3º do art. 16 da Lei 8.443/1992 c/c o § 7º do art. 209 do Regimento Interno do TCU, para adoção das medidas cabíveis, informando-lhe que o inteiro teor da deliberação pode ser consultado no endereço www.tcu.gov.br/acordaos;
enviar cópia do Acórdão que vier a ser proferido ao Ministério do Desenvolvimento Regional e aos responsáveis, para ciência, informando que a presente deliberação, acompanhada do Relatório e do Voto que a fundamenta, está disponível para a consulta no endereço www.tcu.gov.br/acordaos, além de esclarecer que, caso requerido, o TCU poderá fornecer sem custos as correspondentes cópias, de forma impressa.
3.	A posição do corpo diretivo da Secex-TCE foi acompanhada pelo Ministério Público junto ao TCU, o qual lançou o seguinte parecer aos autos (peça 99) :
Trata-se de tomada de contas especial instaurada pelo Ministério da Integração Nacional em desfavor do Sr. Elson de Lima da Cunha Filho, ex-Prefeito de Areia/PB, gestão 2005-2012, em razão da impugnação parcial de despesas do Convênio CV-647/2005 - Siafi/Siconv 559372, firmado entre o ministério e o município de Areia/PB, e que tinha por objeto "a conclusão da construção da Barragem Saulo Maia e sistema de abastecimento d'água da cidade de Areia - PB", em decorrência de irregularidades na execução física e financeira.
No âmbito do TCU foram citados, além do ex-prefeito, a fiscal da obra, Sra. Karla Simone da Cunha Lima Viana e a empresa construtora, CBM Construções Ltda.
Numa primeira instrução de mérito, a então Secex-PB propôs a regularidade das contas da fiscal da obra e da empresa, e a regularidade com ressalva das contas do ex-prefeito.
Mediante parecer de peça 66 dissenti dessa proposta e sugeri a realização de diligência para esclarecer a real extensão do débito discutido nos autos. 
Vossa Excelência acolheu a manifestação deste representante do MPTCU e o processo teve prosseguimento até culminar em nova citação dos responsáveis, em razão do cálculo do débito posteriormente realizado, como resultado das diligências efetivadas.
Desta feita, a Secex-TCE apresenta proposta confirmando o débito, todavia apresentando divergência entre o auditor-instrutor e o corpo dirigente com relação à responsabilidade da então fiscal da obra. Aquele sugere acolher a defesa da Sra. Karla Simone, enquanto esse pugna pela irregularidade de suas contas.
Manifesto-me de acordo com a proposta dos dirigentes da unidade técnica (peças 97 e 98) , pois, no meu entender, não comporta na espécie falar-se em erro escusável da fiscal da obra que, efetivamente, atestou o pagamento por serviço diverso do realmente executado, não havendo espaço para eximir a conduta técnica da responsável, que não apontou a divergência do serviço realizado (compactação por meio de rolo compactador) e o pago (compactação manual) , o que acarretou pagamento a maior e indevido. A situação ocorrida no mundo real (peça 8, p. 244) não encontrava justificativa diante dos critérios técnicos observáveis nos serviços previstos no projeto, conforme ressaltado pelo diretor da Secex-TCE à peça 97.
É o Relatório.

8.1. Jackeline Cartaxo Galindo (12206/OAB-PB), representando Karla Simone da Cunha Lima Viana e Elson da Cunha Lima Filho.

Subprocurador-Geral Lucas Rocha Furtado.

TOMADA DE CONTAS ESPECIAL. MINISTÉRIO DA INTEGRAÇÃO NACIONAL. Convênio CV-647/2005 FIRMADO COM O MUNiCÍPIO DE AREIA/PB PARA a conclusão da construção da Barragem Saulo Maia e sistema de abastecimento d'água municipal. Impugnação das despesas. Superfaturamento na obra em por alteração de metodologia executiva e por sobrepreço. Citações. Revelia da empresa. Prosseguimento do feito. Pagamento por serviço diverso do realizado e em valor superior ao encontrado nos sistemas de referência. atenuantes em relação a conduta do ex-prefeito. anotação de ressalvas em suas contas. Responsabilidade solidária da fiscal da obra e da empresa contratada. Rejeição das alegações de defesa. Irregularidade. Débito e Multa.

TOMADA DE CONTAS ESPECIAL (TCE)

Secretaria de Controle Externo de Tomada de Contas Especial (SecexTCE).

Cuidam os autos de Tomada de Contas Especial instaurada pelo Ministério da Integração Nacional (MI) , em desfavor do Sr. Elson de Lima da Cunha Filho, ex-Prefeito de Areia/PB, gestão 2005-2012, em razão da impugnação parcial de despesas do Convênio CV-647/2005 - Siafi/Siconv 559372 (peça 2, p. 174-186) , firmado entre o Ministério da Integração Nacional e o município de Areia/PB, e que tinha por objeto "a conclusão da construção da Barragem Saulo Maia e sistema de abastecimento d'água da cidade de Areia - PB", conforme Plano de Trabalho (peça 8, p. 226-230) , em decorrência de irregularidades na execução física e financeira.
A construção do açude conveniado teve início mediante Convênio 997/2001, continuidade com o convênio 259/2003, antes da previsão de sua conclusão com o Convênio 647/2005.
O Convênio 647/2005 foi firmado no valor de R$ 1.578.500,00, sendo R$ 1.500.000,00 à conta do concedente e R$ 78.500,00 referentes à contrapartida do convenente. Teve vigência de 05/01/2006 a 09/06/2010. Os recursos foram liberados em duas parcelas iguais de R$ 750.000,00, por meio das Ordens Bancárias 2006OB901160, de 30/6/2006 (peça 4, p. 13) e 2010OB801249, de 23/3/2010 (peça 10, p. 158) .
Na fase interna, o Tomador de Contas concluiu que o prejuízo importaria no valor parcial dos recursos repassados de R$ 630.866,73, imputando-se a responsabilidade ao Sr. Elson de Lima da Cunha Filho, ex-prefeito municipal de Areia/PB, gestão 2005-2012, em decorrência da reprovação parcial da prestação de contas.
Essa conclusão foi acompanhada pelo Relatório de Auditoria 960/2015 da Controladoria Geral da União (peça 19, p. 262-264) . Após serem emitidos o Certificado de Auditoria, o Parecer do Dirigente e o Pronunciamento Ministerial (peça 19, p. 266, 267 e 274) , o processo foi remetido a este Tribunal.
Passo seguinte, a instrução inicial concluiu que a responsabilidade pelo débito deveria recair, também, sobre a engenheira Karla Simone da Cunha Lima Viana, em razão de atesto sobre serviços não executados, bem como sobre a empresa CBM Construções Ltda., por ter recebido pagamento sem a prestação dos serviços contratados.
Realizadas as citações, foram apresentadas alegações de defesa pela engenheira Karla Simone da Cunha Lima Viana e pelo ex-Prefeito Elson da Cunha Lima Filho. Regularmente citada via edital, a empresa CBM Construções Ltda. ficou silente.
Inicialmente, os pareceres da unidade técnica às peças 63-65 concluíram pelo julgamento regular das contas da Sra. Karla Simone da Cunha Lima Viana e da empresa CBM Construções Ltda., e de regular com ressalvas do Sr. Elson de Lima da Cunha Filho.
No entanto, em face de incoerência nas planilhas analisadas, acolhendo proposta do MPTCU (peça 66) , determinei por meio do Despacho à peça 67 a realização de diligências ao então Ministério da Integral Nacional para que se pronunciasse sobre as contradições não justificadas nos itens de composição de preços e quantitativos.
Com o resultado da diligência, verificou-se a necessidade de realizar novas citações em face da constatação das seguintes ocorrências:
superfaturamento por alteração de metodologia executiva, no valor de R$ 667.703,37 (18.348,54 m³ x (R$ 39,01 - R$ 2,62) ) Data base: 5/2009, decorrente da atestação e pagamento/recebimento de serviço de compactação (item "4.3 - Espalhamento umedecido e compactação de material sílico-argiloso proveniente dos empréstimos e do material reaproveitado - COMPACTAÇÃO ESPECIAL") como se tivesse sido empregada solução ("sapo mecânico")  ineficiente, antieconômica e contrária à boa técnica de engenharia, ao preço unitário de R$ 39,01/m³, quando foi empregada solução (rolo compactador) mais barata, que,  com base no Sicro/PB, Data base 5/2009 (mesma do orçamento - Peça 8, 130) , o preço final do serviço "2 S 01 511 00 - Compactação de aterros a 100% proctor normal" - é R$ 2,62/m³.
superfaturamento por sobrepreço, no valor de R$ 482.383,12 ( (18.348,54 x (R$ 39,01 - R$ 12,72) ) , aproximadamente 31% (100 x R$ 482.383,12 / R$ 1.578.500,00) do montante do convênio, Data base: 5/2009, referente ao serviço de compactação (item "4.3 - Espalhamento umedecido e compactação de material sílico-argiloso proveniente dos empréstimos e do material reaproveitado - COMPACTAÇÃO ESPECIAL") com o emprego de "sapo mecânico", contratado e pago ao preço unitário de R$ 39,01/m³, quando o preço do mesmo serviço no SICRO 2 S 03 940 00 - Compactação manual, incluindo BDI, era de R$ 12,72/m³.
Na primeira ocorrência, constou como responsáveis a Sra. Karla Simone da Cunha Lima Viana, o Sr. Elson de Lima da Cunha Filho e a empresa CBM Construções Ltda. Já na segunda ocorrência, apenas o Sr. Elson e a CBM.
O ex-prefeito e a fiscal da obra, por sua mesma advogada constituída, apresentaram suas alegações de defesa às peças 93 e 94, respectivamente.
Transcorrido o prazo regimental, a empresa CBM Construções Ltda. permaneceu silente, devendo ser considerada revel, nos termos do art. 12, § 3º, da Lei 8.443/1992. 
Adentrado ao mérito, verifico que o ponto central da discussão é o método adotado para a compactação de material sílico-argiloso.
De fato, a celeuma se deu em face deste serviço constar da planilha de preços readequada com valor incompatível com o serviço de compactação por rolo compactador, conforme explica do Auditor Federal responsável pela instrução do feito:
45.2	Quanto ao item de serviço em questão constante da planilha de preços readequada - "4.3 - Espalhamento umedecido e compactação de material sílico-argiloso proveniente dos empréstimos e do material reaproveitado - COMPACTAÇÃO ESPECIAL", cujo preço unitário corresponderia ao item 6165 da tabela do Dnocs,  o MI detectou superfaturamento, pois considerou que havia serviço similar previsto no plano de trabalho - "5.6 Compactação especial no reaterro e regularização das laterais dos muros do canal existente, com material de escavação", com preço unitário menor. Assim o MI considerou o superfaturamento:
	Item
	Quantitativo
	Preço unitário (R$) 
	Valor total (R$) 
	Preço unitário - item 5.6
	Valor total (R$) 
	Superfaturamento (R$) 

	4.3
	18.348,54
	39,01
	715.776,55
	14,87
	272.842,79
	442.933,76

45.3	Portanto, diferente do alegado pelos responsáveis, o concedente não aprovou os preços constantes da planilha readequada, tanto que ao final considerou como débitos os itens novos e os acrescimentos de quantitativos não justificados por ela introduzidos, bem como ante os superfaturamentos por preços excessivos, expressos na tabela do item 45.1 retro. Quanto ao item 4.3, constatou o superfaturamento por preço excessivo, conforme expresso no item anterior desta instrução.
45.4.	Ademais, ainda que o concedente houvesse aprovado inequivocamente os quantitativos e preços da planilha readequada, inclusive ao final da prestação de contas, nada obsta que este Tribunal possa reavaliar os preços e quantitativos praticados. (...) 
45.7	Assim, considerando que os responsáveis foram categóricos ao confirmarem a utilização da metodologia de rolos de compactação e não apresentaram qualquer outro argumento técnico para justificar o respectivo preço unitário praticado, a não ser o de que o preço foi analisado e aprovado pelo concedente, permanece a irregularidade apontada de superfaturamento, não por alteração de metodologia executiva, mas por sobrepreço, ao cotejar o preço praticado com o preço de mercado do serviço com rolo compactador, como já relatado na instrução à peça 78.
45.8	Em relação ao custo, caso fosse utilizado o Sicro/PB, data base: 5/2009 (mesma do orçamento - Peça 8, 130) , o preço final do serviço "2 S 01 511 00 - Compactação de aterros a 100% proctor normal" seria de R$ 2,62/m³.
45.9	Verifica-se ainda que, em sua composição a rolo, o serviço "2 S 01 511 00 - Compactação de aterros a 100% proctor normal" - já inclui o espalhamento, feito pela Motoniveladora, além do umedecimento e homogeneização, feitos pelo trator e caminhão tanque, como mostra o quadro: (...) 
45.10	Dessa forma, adotando-se o preço de R$ 2,62/m³ do Sicro para a compactação com rolo compactador, em cotejo com o preço do serviço de compactação aditado de R$ 39,01/m³, o superfaturamento por preços excessivos apurado é de R$ 667.703,37 (18.348,54 m³ x (R$ 39,01 - R$ 2,62) ) , data base: 5/2009, aproximadamente 42,30% (100 x R$ 667.703,37 / R$ 1.578.500,00) do montante do convênio.
Ao contrário do que alegam os defendentes, entendo que os serviços foram executados utilizando técnica mais barata, porém foram faturados como se tivesse sido utilizado técnica especial, de maior custo, a qual só era necessária em pontos específicos da obra em análise. A diferença entre as técnicas é explicada de forma didática na instrução à peça 78, que fundamentou a renovação das citações:
	Viabilidade de uso de compactação com sapo mecânico
24.4.	A compactação com o uso de sapo mecânico é apropriada para serviços onde seja inviável o serviço com rolo, mais eficiente e barato. Seria o caso de valas, pequenos reparos, acabamentos de compactação com rolo etc., não o caso de corpos de barragens ou bermas de equilíbrio, que possuem grande volume de compactação, que foi o caso trazido.
Compactação com Sapo Mecânico
Fonte: http://www.petrotec.com.br/equipamentos/compactador-de-solo-e-percussao/sp-65/
Compactação com Rolo
Fonte: http://wwwo.metalica.com.br/ensaio-de-compactacao
24.5.	A necessidade de opção pelo serviço que traga maior vantagem econômica, se tecnicamente viável, tem sido sistematicamente ratificada em decisões deste Tribunal como, por exemplo:
Acórdão 1932/2012-TCU-Plenário
Ministro Relator: José Jorge
Trecho do Acórdão:
9.1.7 especificar, com base em solução técnica que atenda às suas necessidades e seja representativamente menos onerosa que as outras possíveis, os materiais dos tubos a serem cotados pelas licitantes, em observância aos princípios do julgamento objetivo e da busca da proposta mais vantajosa, bem como ao art. 6º, inciso IX, alíneas "a", "b" e "c", da Lei nº 8.666/93
Acórdão 800/2016-TCU-Plenário
Ministro Relator: Vital do Rêgo
Trecho do Voto:
50. É dever do orçamentista escolher, dentre as três possibilidades constantes no Sicro, a alternativa mais econômica para a obra, considerando suas peculiaridades. Não o tendo feito, é da máxima relevância saber se o custo de terraplenagem ainda assim foi menor que o que deveria ter sido efetuado (...) .
24.6.	Conforme descrito no item 24 desta instrução, o quantitativo de material compactado foi da ordem de 18.348,54 m³. Considerando-se que uma caçamba média, com material solto, possui algo em torno de 10 m³, foram utilizados mais de 1.800 carradas, o que evidencia a necessidade de utilização de serviço de compactação com alta produtividade. Ressalta-se que esse cálculo é conservador, visto que foi desconsiderada a questão do empolamento do material solto, que elevaria esse volume em aproximadamente 30%.
24.7.	Dessa forma, o grande volume compactado é evidência que favorece ao juízo de que foi utilizado serviço inadequado para o caso. Ainda nessa linha, a planilha aponta para a aplicação principal do material em bermas (peça 77, p. 1) , estrutura que geralmente comporta o uso de rolos compactadores.
Exemplo de Bermas
Fonte: https://capacitacao.ead.unesp.br/dspace/bitstream/ana/110/20/Unidade_9-modulo1.pdf
24.8.	As evidências indicam, portanto, a possibilidade de terem isso usados rolos compactadores ao invés do Sapo Mecânico na maior parte do aterro, do que resulta um débito correspondente à diferença entre tais metodologias.
24.9.	A apresentação do Estudo de Viabilidade Técnico e Econômica (EVTE) da obra e do Projeto Executivo (PE) certamente traria luz a essa questão. Alude-se que é dever do gestor manter e apresentar os documentos ao concedente e aos órgãos de controle, nesse caso o EVTE e o PE, principalmente porque esses devem ser guardados para futuras consultas e análises de intervenções/manutenções da obra. 
A real utilização do rolo compactador foi admitida pelos defendentes à peça 93, p.3 e 94, p.3, cujo trecho (idêntico) reproduzo abaixo:
Pois bem, de forma pontual no tocante a irregularidade suscitada, qual seja de PRETENSO SUPERFATURAMENTO POR ALTERAÇÃO DE METODOLOGIA EXECUTIVA em tese pelo emprego de solução mais barata na compactação da obra da Barragem de Saulo Maia, TAL ALEGAÇÃO NÃO SE SUSTENTA, haja vista que desde a elaboração do Projeto Básico, passando pela consolidação do Projeto Executivo, bem assim das Planilhas Executivas e do Plano de Trabalho (inclusive documentos estes a TODO TEMPO VISTORIADOS, AMPLAMENTE FISCALIZADOS E APROVADOS pelo MIN) , A FORMA DE COMPACTAÇÃO EFETIVAMENTE UTILIZADA na obra foi a de ROLO COMPACTADOR e não de "Sapo Mecânico" como suscitado como pretensa irregularidade.
Assim, são válidas as seguintes conclusões anotadas pelo Diretor da Secex-TCE, com ajustes de forma:
2.	De início, vale observar que o projeto trazido pela Acatel para complementação dos serviços indicou a utilização de compactação especial em alguns locais específicos, conforme pode ser lido à peça 5, p. 176:
5.1 Generalidades
Para proteção do talude de jusante, está prevista uma regularização do talude através do preenchimento das erosões existentes com a utilização - de uma compactação especial, uma proteção vegetal através de leivas ou através de hidro-semeadura, com um sistema coletor de águas pluviais do tipo "escama de peixe".
3.	Ou seja, devido à dificuldade de uso de rolo compactador no preenchimento das erosões, esse projeto indicou a forma de compactação manual com sapo mecânico nesses casos. A seguir, o projeto especificou (peça 5, p. 222) :
Onde a compactação por meio de rolos - como já especificado - for impraticável ou indesejável, ou em trechos recomendados, o aterro deverá ter uma compactação especial, como aqui especificado, principalmente nas seguintes localizações:
a)	nas áreas indicadas pela fiscalização, principalmente nos contatos íngremes com as ombreiras e nas irregularidades da fundação;
b)	nas zonas adjacentes às estruturas de concreto ou fundação dessas estruturas.  
4.	Dessa forma, restou caracterizado no projeto a execução dos serviços compactação nas seguintes formas: (i) tradicional, como regra; (ii) e especial, com medida excepcional para os locais onde aquela se mostrasse impraticável.
5.	Todavia, na elaboração da planilha de quantitativos, observa-se que aquela projetista errou ao utilizar compactação especial em todos os casos de compactação previstos (Peça 6, p. 17, 19, 25, 27 e 29) . Destaque especial deve ser dado ao uso de compactação no corpo do maciço, ainda que em volumes inferiores ao atestado/pago.
6.	A partir de então, a prefeitura utiliza o valor de R$ 39,01 (nov/2008) como preço para os serviços de compactação especial (Peça 6, p. 297 a peça 7, p. 7) . Um orçamento da Cobema ratifica esse valor (peça 8, p. 244) 
Nesse contexto, é de saber que a irregularidade efetivamente ocorreu, uma vez que os serviços foram pagos utilizando como parâmetros a compactação especial, mas foram realizados utilizando os compressores, modalidade mais barata e adequada à obra em análise.
Por outro lado, ao analisar a conduta do ex-prefeito, verifico que há elementos nos autos que, quando analisados em conjunto, fazem crer que, neste caso específico, seria excessivo condená-lo, pois as suas ações foram lastreadas em documentos e análises técnicas do Ministério que indicavam especificamente que a qualidade, a quantidade e os preços estavam adequados. Em especial, reproduzo abaixo trecho do PRS-26-2010 (peça 9, p. 76-82) , trazido por sua defesa à peça 93, p. 27:
O relatório de adequação do projeto contém ainda as especificações técnicas dos serviços previstos (fl. 625) e as plantas e peças gráficas (fls. 678 e 685) , que guardam conformidade com o Plano de Trabalho proposto. As planilhas de quantitativos e preços estão apresentadas às folhas 661, e estão de acordo com os valores totais do Plano de Trabalho. Os valores estão referenciados às fontes oficiais de preços do DNOCS e às planilhas SINAPI (folhas 671 e 720) . Itens não referenciados têm suas composições detalhadas (folha 722) . O Cronograma físico financeiro apresentado è compatível com o cronograma do plano de trabalho.
Como trazido pela defesa, o referido parecer segue afirmando, em suas conclusões e recomendações (peça 96, p.30) , que:
[...] Os custos apresentados para a execução dos serviços estão em conformidade com referências oficiais de preços.
No presente caso, então, entendo não ser razoável assumir que diante de explícita referência a adequação dos preços às referências federais, bem como de que os serviços estavam corretamente especificados, o ex-prefeito deveria ter se incumbido de analisar minuciosamente esses quantitativos.
Aliás, a própria referência ao item como "Compactação Especial" dá margem a interpretação para o alcaide municipal, que não detém formação técnica em engenharia, de que, desde o início, a compactação seria realizada utilizando o método de rolo compressor, como de fato ocorreu, apesar da especificação no plano de trabalho de que seria realizada utilizado o aparelho do sapo-mecânico.
Essa nomenclatura foi usada pela projetista, que errou ao utilizar compactação especial em todos os casos de compactação previstos (Peça 6, p. 17, 19, 25, 27 e 29) .
Atenua, ainda, a conduta do ex-prefeito, o fato de ter solicitado reiteradamente (peça 46, p.47-48) o envio da aprovação da planilha do projeto executivo pelo Ministério da Integração Nacional, conforme apontado no seguinte trecho do parecer reproduzido por sua defesa (peça 96, p.46) :
27. O prefeito à época Elson da Cunha Lima Filho solicitou cópia do Plano de Trabalho aprovado e comprovação da Planilha do Projeto Executivo (Ofício Grape n. 223/2010, de 21/5/2010, fl. 888, gerando a mensagem via Fax 175, de 24/5/2010, fl 893. O pleito foi atendido, conforme Correspondência constante à fl. 894.
Soma-se a esse contexto, o fato de a planilha de custos ter sido analisada em ocasiões anteriores, em vista do conturbado trâmite da aprovação do convênio e dos planos de trabalho, sem que tenha havido modificação de valores e especificações para o item de compactação vergastado.
Ademais, haveria relativa presunção de legalidade do preço contratado, tendo em vista a existência de orçamento da projetista (Peça 6, p. 17, 19, 25, 27 e 29) e da Cobema (peça 8, p. 244) ratificando o preço unitário contratado pelo Município de Areia-PB, com a devida anotação de responsabilidade técnica por engenheiros orçamentistas.
Cabe destacar que na Ação Civil Pública por Ato de Improbidade Administrativa (0003829-33-2009.4.05.8201) , de natureza civil, em tramitação na Justiça Federal, foram julgados improcedentes todos os pedidos de imputação de irregularidades ao Sr. Elson da Cunha Lima Filho, em razão de não reconhecer a existência de ato de improbidade administrativa. Embora tal conclusão não tenha o condão de interferir no julgamento a ser proferido por esta Corte, em face do princípio da independência das instâncias, de forma isolada, quando somada aos demais elementos dos autos, é uma atenuante válida em relação à conduta do ex-prefeito. 
Nesse ponto, ressalto, em especial, que foi homologada a transação judicial pelo Juízo da 4ª Vara da Seção Judiciária da Paraíba, informando que as partes (Ministério Público Federal, União e Município de Areia/PB) obtiveram êxito em acordo para a continuidade das obras naquela ocasião (peças 52-55) . Nesse ponto, a posição do representante do Ministério da Integração Nacional indica que não haveria desconformidade na obra e que as orientações ministeriais vinham sendo cumpridas.
Ademais, quanto a fiscalização da obra, entendo que o ex-prefeito designou a Engenheira Karla Simone, apontada como corresponsável, a qual, diante da significativa diferença entre os serviços do plano de trabalho e as técnicas utilizadas, bem como a inviabilidade fática de utilização da técnica do sapo mecânico diante do volume de matéria a ser compactada, poderia ter alertado o então edil da discrepância no serviço.
A jurisprudência desta Corte socorre a conduta do gestor, conforme monstra o seguinte trecho de enunciado trazido pelo Auditor Federal instrutor:
Acórdão 4711/2014-TCU-Primeira Câmara
Enunciado
A responsabilidade pelo débito por pagamento de serviços não executados, em quantidades superiores às executadas e que não atendem aos padrões de qualidade especificados nos projetos e normas técnicas, deve recair sobre o fiscal da obra, que tem o dever de acompanhar e atestar sua execução, e não sobre os responsáveis pelo pagamento das despesas.
Voto
As planilhas mencionadas não identificam os achados e as condutas dos responsáveis. É possível inferir, contudo, que o fiscal da obra atestou a realização de serviços que não foram efetivamente realizados, assim como a execução de serviços em quantidades superiores às executadas e de serviços que não atenderam aos padrões de qualidade especificados nos projetos e normas técnicas. O débito decorrente dessas irregularidades foi imputado aos responsáveis pelo pagamento das despesas.
Divirjo das conclusões da unidade técnica, porque a responsabilidade por tais defeitos há de recair sobre o fiscal da obra, que tem o dever de acompanhar e atestar sua execução. Essas providencias materializam-se no boletim de medição de serviços, que dá origem ao pagamento da despesa.
Não é razoável exigir que o prefeito e o secretário de Infraestrutura confiram pessoalmente a medição de serviços apresentada pelo fiscal, para a ela emprestar validade. Importa notar que essa ação administrativa não é tarefa de fácil consecução. Exsurge ela do acompanhamento diário da obra e de cálculos de quantidades de serviços realizados. Por essa razão, obras de maior porte requerem a atuação de uma equipe de fiscais ou a contratação de empresa de engenharia consultiva para assistir o fiscal e subsidiá-lo de informações pertinentes a essa atribuição (art. 67 da Lei 8.666/1993) . (grifou-se) 
Nesse ponto, com as vênias de estilo, percebo que, ao contrário do que defende o Auditor Federal, a jurisprudência colacionada aponta para a inviabilidade de que sejam conferidos de forma minuciosa e pessoal, os serviços de medição apresentados por fiscal de obra designado. 
De modo contrário, tornar-se-iam dispensáveis os conhecimentos técnicos do fiscal de obra, uma vez que as medições teriam que ser refeitas pelas autoridades gestoras.
Assim, diante dessa falta de conhecimento técnico, entendo razoável que tenha se amparado nos pareceres municipais, bem como nas manifestações ministeriais, o que agregado aos demais elementos supramencionados permitem chegar à conclusão, em caráter excepcional, de que agiu com cautela para o resguardo do bem público, seguindo os normativos e lastreado em pareceres técnicos e jurídicos, ainda que suas ações tenham sido insuficientes para evitar a ocorrência da irregularidade.
Nesse ponto, apesar da possível existência de responsabilidade entre os servidores do então Ministério da Integração Nacional, entendo que neste avançado estágio processual seriam infrutíferas novas averiguações com o intuído de identificar responsáveis e condutas, pois, decorridos mais de 10 anos da data dos fatos, a possibilidade de defesa desses potenciais responsáveis seria naturalmente restrita.
Por outro lado, em relação a conduta da fiscal de obra, a posição do Auditor Federal é que não deveria ser imputada responsabilidade, pois "considerando a não ocorrência de serviços não executados, em quantidades superiores às executadas e que não atendem aos padrões de qualidade especificados nos projetos e normas técnicas".
No entanto, o fato de os serviços terem sido recepcionados sem anotação, mesmo diante da evidente discrepância entre a técnica anotada no plano de trabalho e a executada atrai a responsabilidade da fiscal nesta irregularidade. 
Como até mesmo as máquinas utilizadas são diferentes, não seria admissível que essa discrepância passasse desapercebida se a fiscal exercesse com zelo as atribuições que lhe foram confiadas. Assim, com as vênias por dissentir do Auditor Federal, acompanho, nesse ponto as conclusões do Diretor da Secex TCE, parcialmente reproduzidas a seguir:
7.	Destaque deve ser dado à responsabilidade da fiscal da obra. Conforme consignado nas especificações, a compactação especial deveria ser aplicada:
Em pontos localizados, em que a superfície da fundação não permita a perfeita compactação de modo a se obter boa ligação entre o aterro e a fundação, a critério da FISCALIZAÇÃO deverão ser utilizados compactadores manuais e material com umidade acima da umidade ótima até que a superfície final, regularizada, ofereça condições adequadas de compactação com os rolos - compactadores. (Peça 8, 38) 
Todas as zonas do aterro, não acessíveis aos rolos compactadores, serão compactadas por soquetes mecânicos manuais, ou sapos ou outros equipamentos que permitam a obtenção do grau de compactação exigidos. (Peça 8, 74) 
8.	Ou seja, todos os envolvidos, inclusive a fiscal da obra, deveriam saber da existência/aplicação dos dois métodos de compactação: (i) tradicional, com rolos mecânicos, utilizados como regra; (ii) especial, com compactadores manuais, utilizados onde fosse inviável o uso dos anteriores.
9. Observa-se que os serviços descritos na medição atestada descreviam taxativamente tratar-se de compactação especial (peça 8, p. 244) , que nos termos do projeto se referiam à compactação manual (peça 5, p. 222 c/c Peça 8, p. 74) . Como agravante, a planilha ainda identificava o serviço como sendo 6165 - DNOCS, o qual é específico de compactação manual.
10.	Dessa forma, não resta dúvida da responsabilidade daquela fiscal no que se refere ao pagamento de serviços de compactação manual, quando na verdade foi executada compactação por meio de rolo compactador.
11.	Era esperado, no mínimo, que essa agente questionasse a ausência de serviço orçamentário de compactação com rolo e tivesse proposto a elaboração de novo aditivo de preços.
12.	Dessa forma, resta inaceitável a conduta de pagamento por serviço divergente daquele executado.
A medição dos serviços da obra é o ponto central do processo de liquidação dos gastos efetuados. Então, não bastaria a fiscal atestar que a obra estava sendo executada, deveria ter conferido a qualidade, a quantidade e a especificidade dos serviços planejados e contratados, em relação aos de fato executados.
Ao não fazer isso, atraiu para si a responsabilidade pela não execução dos serviços de compactação utilizando sapo mecânico contratados e os efetivamente executados e pagos com base em sua medição, compactação por meio de rolo compressor.
Quanto aos demais argumentos trazidos pela responsável, entendo que foram completamente rebatidos nas instruções reproduzidas no relatório precedente, em que não se vislumbrou a sua boa-fé, já que não foram constatados atos ou fatos atenuantes os quais pudessem apontar para atitude zelosa e diligente na fiscalização dos gastos públicos para qual foi designada.
Em relação à empresa, restou caracterizado que recebeu pagamentos de serviço superfaturado por alteração de metodologia executiva no âmbito do Convênio CV-647/2005 - Siafi/Siconv 559372, ou seja, recebeu por serviço contratado e mais caro, quando de fato executou serviço mais barato, sem que tenha sido identificado qualquer elemento nos autos que pudessem justificar a sua conduta. 
Nesse passo, concordo apenas parcialmente com a instrução de mérito do Auditor Federal no que tange a ocorrência das irregularidades, com os ajustes propostos pelo corpo diretivo da unidade técnica e pelo Parquet.
Apesar disso, incorporo às minhas razões de decidir os pareceres oferecidos pela unidade técnica às peças 71-72 e 96-98, com os ajustes do MPTCU, naquilo que não colidem com o presente Voto, e, destarte, entendo que o Tribunal deve proferir julgamento pela irregularidade das contas da fiscal do contrato e da empresa contratada, condenando-os ao pagamento do débito apurado nos autos e aplicando-lhes a multa prevista no art. 57 da Lei 8.443/1992, bem como acatar parcialmente as alegações de defesa apresentadas pelo ex-prefeito com o registro das referidas ressalvas em suas contas
Em acréscimo, deve ser autorizado, desde já, o parcelamento do débito e da multa, bem assim a respectiva cobrança judicial, caso não atendida a notificação.
Por fim, como alvitrado, faz-se necessária também a remessa de cópia da deliberação a ser proferida, ao órgão regional da Procuradoria da República no Estado da Paraíba, para as providências cabíveis, ex vi do § 7o, in fine, do art. 209 do Regimento Interno do TCU.
Ante o exposto, VOTO por que seja adotada a deliberação que ora submeto a este Colegiado.
TCU, Sala das Sessões Ministro Luciano Brandão Alves de Souza, em 16 de março de 2021.
AROLDO CEDRAZ 
Relator